ACORDAO-COMPLETO-2359447

ACÓRDÃO 1413/2020 ATA 19/2020 - PLENÁRIO

VISTOS, relatados e discutidos estes autos de auditoria realizada junto à Universidade da Integração Internacional da Lusofonia Afro-Brasileira, no âmbito da Fiscalização de Orientação Centralizada sobre os mecanismos de gestão de riscos que contribuam para a boa governança e gestão das aquisições, a fim de evitar desperdício de recursos públicos e mitigar as hipóteses de erro, fraude e corrupção;
ACORDAM os Ministros do Tribunal de Contas da União, reunidos em Sessão do Plenário, ante as razões expostas pelo relator:
9.1. determinar à Universidade da Integração Internacional da Lusofonia Afro-Brasileira, com fundamento no art. 43, inciso I, da Lei 8.443/1992, que, no prazo de 180 dias, adote as seguintes providências:
9.1.1. elabore o plano de trabalho da comissão de ética, em consonância com o disposto no art. 2º, inciso XXIV, da Resolução CEP 10/2008 e no art. 7º, § 1º, do Decreto 6.029/2007;
9.1.2. constitua e desenvolva os processos de apuração de ética, em conformidade com as fases e ritos previstos nos arts. 12, 19 e 31 da Resolução CEP 10/2008, fundamentando adequadamente as suas conclusões, em atenção ao art. 12, § 4º, do Decreto 6.029/2007;
9.1.3. inclua a gestão de risco no Plano de Desenvolvimento Institucional (planejamento estratégico) , em atendimento ao disposto nos arts. 14, inciso IV, e 17, inciso II, alínea "a", da Instrução Normativa Conjunta MP/CGU 1/2016;
9.1.4. elabore o documento Mapa de Riscos, em conformidade com os arts. 16, incisos IV e V, 18 e 20 da Instrução Normativa Conjunta MP/CGU 1/2016;
9.1.5. implante o Comitê de Governança e Gestão de Riscos, consoante o art. 23 da Instrução Normativa Conjunta MP/CGU 1/2016;
9.1.6. defina a política de gestão de riscos e implemente plano de capacitação dos gestores e servidores, mormente para as áreas de aquisições universitárias, em atenção aos arts. 17, 25 e 30 da Instrução Normativa Conjunta MP/CGU 1/2016;
9.1.7. assegure o cumprimento das normas relativas ao acesso à informação, conforme os objetivos da Lei 12.527/2011 e os procedimentos previstos no Decreto 7.724/2012, como a submissão do relatório anual de cumprimento aos dirigentes da entidade e à Controladoria-Geral da União;
9.1.8. observe o disposto no art. 8º, § 1º, inciso IV, da Lei 12.527/2011, no art. 7º, § 3º, inciso IV, do Decreto 7.724/2012, e no item 7 do Guia de Transparência Ativa do Governo Federal quanto à divulgação no sítio eletrônico da entidade de todas as informações sobre contratos para as aquisições universitárias firmados em decorrência de procedimentos licitatórios ou mediante dispensa de licitação;
9.1.9. faça a adequação da auditoria interna ao referencial aprovado pela IN CGU 3/2017, em especial no que se refere ao gerenciamento de riscos, estrutura física e operacional, ao monitoramento das recomendações e ao perfil do auditor interno governamental, em específico o referido nos Capítulos  IV e V do anexo e arts. 60, 62, 100, 176 a 181 da citada instrução normativa;
9.1.10. realize adequado planejamento das aquisições da Universidade, em atenção ao princípio constitucional da eficiência insculpido no art. 37, caput, da Constituição Federal, e elabore estudos técnicos preliminares, em conformidade com o art. 24, §§ 1º e 2º, incisos I a XII, da Instrução Normativa 5/2017, do Ministério do Planejamento, Desenvolvimento e Gestão, e seus anexos;
9.1.11. elabore o documento de oficialização da demanda previsto no art. 21, inciso I, da Instrução Normativa 5/2017, do Ministério do Planejamento, Desenvolvimento e Gestão;
9.1.12. promova capacitação e ações de treinamento em formação e estimativa de preços, para obtenção do preço de referência na elaboração dos editais de licitação, a partir de pesquisas feitas com fornecedores, em mídia e sítios especializados, em contratações similares de outros entes públicos e nos portais oficiais de referenciamento de custos, a fim de aperfeiçoar as diretrizes  estabelecidas na IN 5/2014 da SLTI/MP e no "Caderno de Logística e Pesquisa de Preços", publicado no portal comprasgovernamentais.com.br;
9.1.13. realize pesquisa de preços nas contratações emergenciais, com fulcro no art. 24, inciso IV, da Lei 8.666/1993, e demonstre a compatibilidade dos preços contratados com os vigentes no mercado ou com os fixados por órgão oficial competente, ou ainda, com os que constam em sistemas de registro de preços, fazendo consulta ao maior número possível de fornecedores, em atenção ao previsto no art. 26, parágrafo único, incisos I e II, da Lei 8.666/1993;
9.1.14. regularize a situação consignada na Resolução 28/2013, referente à concessão de benefícios indevidos a usuários de restaurantes universitários que não são alunos da Unilab, o que configura descumprimento às disposições constantes do Decreto 7.234/2010, que disciplina o Programa Nacional de Assistência Estudantil (Pnaes) ;
9.2. recomendar à Universidade da Integração Internacional da Lusofonia Afro-Brasileira, com fundamento no art. 43, inciso I, da Lei 8.443/1992, que:
9.2.1. adote o pregão eletrônico para a aquisição de bens e serviços comuns, em cumprimento ao disposto no art. 1º da Lei 10.520/2002 c/c o art. 4° do Decreto 5.450/2005;
9.2.2. estabeleça critérios de aceitabilidade dos preços global e unitários, fixando preços máximos para mão-de-obra e materiais utilizados, de forma que propostas com valores superiores sejam desclassificadas;
9.2.3. preveja, no modelo de gestão de contrato, quando se tratar da contratação de serviços, a segregação de atividades de recebimento de serviços de forma que:
9.2.3.1. o recebimento provisório, a cargo do fiscal que acompanha a execução do contrato, fundamente-se no que foi observado durante o acompanhamento e fiscalização da execução do contrato, consoante previsto no art. 73, inciso I, alínea "a", da Lei 8.666/1993;
9.2.3.2. o recebimento definitivo, a cargo de outro servidor ou comissão criada para esse fim, fundamente-se na verificação do trabalho feito pelo fiscal e na verificação de todos os outros aspectos do contrato que não a execução do objeto propriamente dita, consoante previsto no art. 73, inciso I, alínea "b", da Lei 8.666/1993;
9.3. dar ciência desta deliberação à empresa ISM Gomes de Mattos Eireli.

Auditoria, no âmbito de Fiscalização de Orientação Centralizada (FOC), sobre os mecanismos de gestão de riscos que contribuam para a boa governança e gestão das aquisições, a fim de evitar desperdício de recursos públicos e mitigar as hipóteses de erro, fraude e corrupção.

Universidade da Integração Internacional da Lusofonia Afro-Brasileira; Universidade Federal do Ceará.

3. Interessados/Responsáveis:
3.1. Interessado: ISM Gomes de Matos Eireli (04.228.626/0001-00)
3.2. Responsáveis: Anastacio de Queiroz Sousa (XXX.390.663-XX); Universidade Federal do Ceará (07.272.636/0001-31); Universidade da Integração Internacional da Lusofonia Afro-brasileira (12.397.930/0001-00).

13.1. Ministros presentes: José Mucio Monteiro (Presidente), Walton Alencar Rodrigues (Relator), Benjamin Zymler, Augusto Nardes, Aroldo Cedraz, Raimundo Carreiro, Ana Arraes, Bruno Dantas e Vital do Rêgo.
13.2. Ministros-Substitutos presentes: Augusto Sherman Cavalcanti, Marcos Bemquerer Costa, André Luís de Carvalho e Weder de Oliveira.

ACORDAO-COMPLETO-2461483

Acórdão de Relação 450/2021 - Plenário

Acórdão de Relação

WALTON ALENCAR RODRIGUES

Adoto, como relatório, a instrução da SecexEducação (peças 164-165) :
INTRODUÇÃO
1. Cuidam os autos de auditoria realizada na Universidade da Integração Internacional da Lusofonia Afro-Brasileira (Unilab, compreendendo o período abrangido de fiscalização de 1º/1/2016 a 15/9/2017, com o objetivo de verificar se Unilab possui mecanismos de gestão de riscos que contribuam para a boa governança e a gestão das aquisições públicas, a fim de evitar desperdício de recursos públicos e mitigar as hipóteses de fraude e corrupção, trabalho realizado no âmbito da FOC Conformidade e Governança em aquisições das Universidades e Institutos Federais.
2. Foi elaborado o Relatório de Fiscalização na peça 149. Nesse sentido, na Proposta de Encaminhamento do Relatório referido, foi sugerido a oitiva dos responsáveis supracitados.
3. As oitivas foram autorizadas pelo Ministro Relator no Despacho da peça 152. Desse modo, foram elaborados os Ofícios de Oitiva (peças 153-154) , com resposta da Unilab na peça 160 e da empresa ISM Gomes de Mattos Eireli nas peças 161 a 163.
4. Em razão do novo modelo organizacional do TCU, os autos foram encaminhados a esta Secex Educação.
EXAME TÉCNICO
5. Passa-se a seguir ao exame das respostas das oitivas dos responsáveis retrorreferidos.
Resposta da Oitiva do Sr. Anastácio de Queiroz Sousa
4. O reitor da Unilab respondeu ao Ofício de oitiva (peça 153) , tempestivamente, a contar do AR (peça 156) , na peça 160 do processo.
5. Assim, no Oficio de oitiva supracitado, foram dispostos os seguintes itens referidos abaixo na íntegra:
a) em relação à gestão da ética: 
a.1) ausência de plano de trabalho da comissão de ética para nortear sua atuação com ações previstas, prazos, responsáveis, de forma a permitir o acompanhamento de sua execução e dos resultados esperados, com inserção no planejamento estratégico da instituição, em desacordo com o disposto no artigo 2º, inciso XXIV, da Resolução CEP 10/2008 e no artigo 7º, § 1º, do Decreto 6.029/2007; 
a.2) incompletude na constituição e no desenvolvimento processuais das apurações no que se refere às fases e ritos previstos nos artigos 12 e 19 a 31 da Resolução CEP 10/2008, bem como em relação à fundamentação de suas conclusões, em desacordo com § 4º do art. 12 do Decreto 6.029/2007;
 a.3) não aderência entre as informações constantes do 19º questionário de avaliação aplicado pela Comissão de Ética Pública junto à Unilab e a realidade fática da gestão da ética na instituição, conforme quadro abaixo:
	Questão do 19º questionário de avaliação - CEP
	Nível Informado
	Situação Encontrada
	Observação

	Questão 2 - O plano de trabalho da comissão de ética está inserido no planejamento da organização?
	PS
	NP
	Não há plano de trabalho detalhado

	Questão 3 - Utiliza o regramento ético e disciplinar para orientar a conduta dos seus agentes públicos?
	PS
	NP
	Não há código ética da unidade nem regimento interno da comissão de ética aprovados

	Questão 5 - A responsabilidade por zelar pelo cumprimento das normas de conduta está formalmente atribuída a uma ou mais áreas da organização?
	PS
	NP
	Não há atribuição formal. 

	Questão 6 - As normas de conduta integram os programas de capacitação e treinamento dirigidos aos seus agentes públicos?
	PS
	NP
	Não há programa de capacitação que contemple normas de conduta.

	Questão 7 - Afere o grau de conhecimento das normas de conduta dos seus agentes públicos?
	PS
	NP
	Não há aferimento do grau de conhecimento das normas de conduta. 

	Questão 8 - Comunica as normas de conduta para os seus agentes públicos?
	PS
	NP
	Não há comunicação das normas de conduta.

	Questão 9 - Divulga as normas que orientam a conduta ao público externo, à sociedade, aos usuários dos serviços, às organizações parceiras, bem como aos fornecedores?
	PS
	NP
	Não há divulgação.

	Questão 14 - Os desvios de conduta e transgressões das normas de conduta são apurados?
	PP
	PP
	Há incompletude na apuração.

* PS: pratica satisfatoriamente; PP: pratica plenamente; NP: não pratica; PP: pratica plenamente.
b) em relação à gestão dos riscos: 
b.1) o planejamento estratégico da Unilab (Plano de Desenvolvimento Institucional) não trata da gestão de riscos, em desatendimento ao artigo 14, IV, e artigo 17, II, alínea "a", da IN MP/CGU 1/2016; 
b.2) não há documento de mapeamento de riscos, em especial na área de compras públicas, conforme exigido nos artigos 16, incisos IV e V, 18 e 20 da IN MP/CGU 1/2016; 
b.3) não foi implantado o Comitê de Governança e Gestão de Riscos (artigo 23 da IN MP/CGU 1/2016) ; 
b.4) não há definição da política de gestão de riscos (artigo 17 da IN MP/CGU 1/2016) ; 
b.5) não há plano de capacitação dos gestores e servidores na gestão de riscos; 
b.6) não há gerenciamento de risco para as áreas e processos relativos às aquisições universitárias; 
b.7) não foi implementado o gerenciamento de riscos que possam comprometer a efetividade do planejamento das aquisições universitárias ou que impeçam o alcance dos resultados que atendam às necessidades da contratação, em desacordo com os artigos 25 a 30 da IN MP 5/2017. 
c) em relação à gestão da transparência: 
c.1) não designação pelo dirigente máximo da Unilab de autoridade de monitoramento da gestão da transparência para exercer as seguintes atribuições exigidas no artigo 67 do Decreto 7.724/2012: 
I - assegurar o cumprimento das normas relativas ao acesso à informação, de forma eficiente e adequada aos objetivos da Lei 12.527, de 2011;
II - avaliar e monitorar a implementação do disposto neste Decreto e apresentar ao dirigente máximo de cada órgão ou entidade relatório anual sobre o seu cumprimento, encaminhando-o à Controladoria-Geral da União; 
III - recomendar medidas para aperfeiçoar as normas e procedimentos necessários à implementação deste Decreto; 
IV - orientar as unidades no que se refere ao cumprimento deste Decreto; e 
V - manifestar-se sobre reclamação apresentada contra omissão de autoridade competente;
c.2) não divulgação no website da Unilab, quanto às licitações para aquisições universitárias, de informações relativas à unidade administrativa dos serviços gerais (Uasg) , à situação da licitação (aberta/homologada/suspensa/anulada) e ao atalho para solicitação, por meio de correio eletrônico, da íntegra de editais, atas, anexos, projetos básicos e informações adicionais, diretamente à área responsável do órgão ou entidade, em desacordo com o exigido no item 7 do Guia da Transparência Ativa do Governo Federal (incisos III, XIII e XV relativos a licitações) ; 
c.3) não divulgação no website da Unilab de todas as informações dos contratos decorrentes das licitações e dispensas de licitação para aquisições universitárias, em desacordo com o artigo 8º, § 1º, inciso IV da Lei 12.527/2011 e artigo 7º, § 3º, inciso V do Decreto 7.724/2012, e com o item 7 do Guia da Transparência Ativa do Governo Federal (itens I a XV relativos a contratos) ; 
d) em relação à auditoria interna: 
d.1) não adequação, até o presente momento, da auditoria interna da Unilab ao referencial técnico de auditoria interna governamental aprovado pela IN CGU 3, de 9/6/2017, em especial no que se refere ao gerenciamento de riscos, à sua estrutura física e operacional, ao monitoramento das recomendações e ao perfil do auditor interno governamental, considerando que referido normativo entrará em vigor a partir de 9/12/2017, nos termos previstos no seu artigo 3º, em razão das seguintes impropriedades: 
d.1.1) ausência de detalhamento dos procedimentos e técnicas a serem aplicados nos planos anuais de atividades de auditoria interna (PAINT) , uma vez que não contemplam justificativas para os trabalhos baseados em matriz de riscos, em desacordo com o estipulado nos Capítulos IV e V do anexo da IN CGU 3/2017; 
d.1.2) não há previsão de recursos financeiros, o que prejudica o atendimento aos pressupostos (recursos suficientes, apropriados e eficazmente aplicados) constantes no item 100 do anexo da IN CGU 3/2017 para o pleno cumprimento do plano de auditoria interna; 
d.1.3) ausência de monitoramento das recomendações expedidas pela auditoria interna, em desacordo com os itens 176 a 181 do anexo da IN CGU 3/2017; 
d.1.4) ausência de norma que defina o perfil do auditor interno governamental, impossibilitando o atendimento aos requisitos de proficiência contidos nos itens 60 a 62 da IN CGU 3/2017; 
e) em relação aos riscos e controles nas aquisições universitárias: 
e.1) fase do planejamento da contratação: 
e.1.1) não realização de processo de planejamento das aquisições, em desacordo com a jurisprudência do TCU (Decisão 408/96-TCU-Plenário e Acórdão 2622/2015-TCU-Plenário e 2373/2016-Plenário) e com o princípio constitucional da eficiência (artigo 37, caput, CF) , contemple, pelo menos: 
e.1.2) a elaboração, com participação de representantes dos diversos setores da organização, de um documento que materialize o plano de aquisições, contemplando, para cada contratação pretendida, informações como: descrição do objeto, quantidade estimada para a contratação, valor estimado, identificação do requisitante, justificativa da necessidade, período estimado para aquisição (e.g., mês) , programa/ação suportado (a) pela aquisição, e objetivo (s) estratégico (s) apoiado (s) pela aquisição;
e.1.3) aprovação, pelas instâncias superiores da instituição, do plano de aquisições; 
e.1.4) divulgação do plano de aquisições na internet; e 
e.1.5) acompanhamento periódico da execução do plano, para correção de desvios. 
e.1.6) não realização dos estudos técnicos preliminares que embasem a elaboração dos projetos básicos e contenham, no mínimo, a necessidade da contratação, estimativas das quantidades acompanhadas das memórias de cálculo e dos documentos que lhe dão suporte, estimativas de preços ou preços referenciais, justificativas para o parcelamento, ou não, da solução, declaração sobre da viabilidade ou não da contratação, em desconformidade com o exigido no artigo 2º do Decreto 2.271/1997 e com a jurisprudência TCU consubstanciada no item 9.2.1 do Acórdão-TCU-1ª Câmara, no item 9.1.4 do Acórdão 1545/2016-TCU-Plenário, no item 9.1.1 do Acórdão 805/2016-TCU-Plenário e no item 9.5.5 do Acórdão 1840/2016-TCU-Plenário; 
e.1.7) não adoção do documento de oficialização da demanda pelos setores requisitantes com os elementos mínimos constantes do artigo 21, inciso I, da IN MP 5/2017 (a justificativa da necessidade da contratação explicitando a opção pela terceirização dos serviços e considerando o planejamento estratégico, se for o caso; a quantidade de serviço a ser contratada; a previsão de data em que deve ser iniciada a prestação dos serviços; e a indicação do servidor ou servidores para compor a equipe que irá elaborar os estudos preliminares e o gerenciamento de risco e, se necessário, daquele a quem será confiada a fiscalização dos serviços) , em desacordo com o princípio da motivação (artigo 2º, caput, da Lei 9.784/1999) , artigo 2º do Decreto 2.271/1997 e item 9.5.4 do Acórdão 1840/2016-TCU-Plenário; 
e.1.8) realização de contratações emergenciais mediante dispensa de licitação com fulcro no art. 24, inciso IV, da Lei 8.666/1993 derivadas da deficiência no planejamento da instituição relacionado aos procedimentos licitatórios e contratações de aquisições e serviços, em desacordo, com o Princípio Constitucional da Eficiência, com o art. 3º da Lei 8.666/1993 e com a jurisprudência do Tribunal de Contas da União (Acórdãos 202/2015, 3076/2010 e 1122/2017 - TCU - Plenário e Acórdão 7557/2010-TCU-Segunda Câmara) ; 
e.1.9) inadequada estimativa de quantidades de usuários e refeições e de composições dos custos dos serviços prestados, com riscos de prejuízo para a administração, em desacordo com o princípio da economicidade e da eficiência, considerando que: 
e.1.9.1) quanto aos custos, a planilha de preços da contratada referente ao Contrato 6/2016 (peça 72, p. 22-23) não possibilita análise mais criteriosa dos custos envolvidos, uma vez que expõe apenas a totalização dos subgrupos de despesas (mão de obra, matéria prima, materiais de limpeza, equipamentos e utensílios, transporte) , sem qualquer detalhamento ou memória de cálculo, permitindo inclusive apropriação integral de itens de custos concebidos em caráter condicional, a exemplo do item "Custo de instalação (se necessário) ", ou item de caráter genérico de conceito vago ("Outros insumos") ; 
e.1.9.2) quanto aos quantitativos, a discrepância verificada entre o total de refeições previsto e o total efetivamente fornecido pela contratada acarretou evidentes prejuízos à competitividade do certame, em face da existência de disposições editalícias, a exemplo do item 7.7 o Edital de Concorrência 7/2015 (peça 67, p. 43-44) ; 
f) fase da seleção do fornecedor: 
f.1) utilização sistemática de modalidade de licitação inadequada (concorrência) em todas as três licitações já realizadas para o fornecimento de refeições e concessão de uso oneroso dos espaços físicos e mobiliário dos restaurantes universitários do campus da Liberdade e das Unidades Acadêmicas dos Palmares e Fazenda Experimental Piroás (Concorrências 4/2013, 1/2015 e 7/2015 - peças 25 a 54 e 65 a 81) , quando seria aplicável o pregão eletrônico obrigatório, por envolver bens e serviços comuns, nos termos do artigo 1º, parágrafo único, da Lei 10.520/2002, artigo 2º, § 1º, e artigo 4º do Decreto 5.450/2005; 
f.2) adjudicação e homologação de certame licitatório ao qual compareceu apenas um licitante (Concorrência presencial 7/2015) , sem qualquer justificativa, prejudicando a seleção da proposta mais vantajosa para a administração prevista no artigo 3º da Lei 8.666/1993; 
f.3) realização de pesquisas de preços no âmbito dos procedimentos licitatórios e contratações emergenciais para o fornecimento de refeições nos restaurantes universitários, calcadas apenas em consulta direta a fornecedores em afronta ao § 1º do artigo 2º da IN 5/2014 - SLTI/MPOG que exige realização de pesquisa de preços mediante a priorização dos incisos I e II dos seguintes parâmetros: I - Painel de Preços, disponível no endereço eletrônico http://paineldeprecos.planejamento.gov.br; II - contratações similares de outros entes públicos, em execução ou concluídos nos 180 (cento e oitenta) dias anteriores à data da pesquisa de preços; III - pesquisa publicada em mídia especializada, sítios eletrônicos especializados ou de domínio amplo, desde que contenha a data e hora de acesso; ou IV - pesquisa com os fornecedores, desde que as datas das pesquisas não se diferenciem em mais de 180 (cento e oitenta) dias; 
f.4) não inclusão nos editais de concorrência para o fornecimento de refeições de critério de aceitabilidade de preço unitário e global em desacordo com o artigo 40, inciso X, da Lei 8.666/93 e com a jurisprudência do TCU consubstanciada nos Acórdão 1545/2016-TCU-Plenário, 1.679/2015- TCU-Plenário e 9.080/2017-TCU-1ª Câmara; 
g) fase da gestão do contrato: 
g.1) não há previsão pela Unilab de participação de pessoa ou comissão designada, que não o fiscal do Contrato 6/2016, para produzir o termo circunstanciado de recebimento definitivo, atestando a regularidade administrativa da contratada, em desacordo com o artigo 73 da Lei 8.666/93 e a jurisprudência do TCU no sentido de que os órgãos e entidades devem incluir, no modelo de processo de aquisições para a contratação de serviços e para a gestão dos contratos decorrentes, previsão de segregação das atividades de recebimento de serviços (Acórdão 1679/2015-TCU-Plenário, 1.545/2016-TCU-Plenário, 805/2016-TCU-Plenário e 9.080/2017-TCU-1ª Câmara) ; 
g.2) não há emissão de documento de designação de preposto da empresa contratada para o fornecimento de refeições objeto do Contrato 6/2016 configurando descumprimento à Cláusula 11.2.37 do Contrato 6/2016, ao artigo 68 da Lei 8.666/93 e à jurisprudência do TCU consubstanciada nos Acórdão 1545/2016-TCU-Plenário e 1.679/2015-TCU-Plenário; 
g.3) não há acompanhamento da carga horária de 20 horas a ser cumprida por nutricionista da empresa contratada para o fornecimento de refeições nos restaurantes universitários, em desacordo com o disposto no item 3.4 do projeto básico anexo ao edital da Concorrência 7/2015 e na Cláusula 11.2.41 do Contrato 6/2016;
g.4) não foram definidas de forma objetiva as cláusulas de penalidade previstas nos contratos de fornecimento de refeições, em desacordo com os requisitos de qualidade e especificações técnicas previstos nos itens 11.2.1 e 11.2.2 do Contrato 6/2016, nem foram aplicadas retenções ou glosas no pagamento, nem sanções cabíveis em caso de inadimplemento contratual constantes dos itens 5.8 e 12 do Contrato 6/2016, em desacordo com o artigo 66 da Lei 8.666/93; 
g.5) vulnerabilidade do sistema Catraca, ante os riscos decorrentes da concessão, sem autorização formalizada pela autoridade competente e sem proteção sistêmica, de perfis de acesso gerencial a funcionários terceirizados e a alunos da Unilab com amplos poderes para alimentação e consulta de dados, o que contraria a boa governança de tecnologia da informação quanto à fidedignidade e integridade do referido sistema; 
g.6) cobrança de valores impróprios aos usuários dos restaurantes universitários sob sua administração, ante a concessão de benefícios indevidos instituídos por meio da Resolução 28/2013, de 25/11/2013, sob a forma de preços subsidiados a servidores técnico-administrativos, terceirizados, docentes e visitantes, sem o devido embasamento legal/normativo, configurando também descumprimento às disposições constantes do Decreto 7.234/2010, que disciplina o Programa Nacional de Assistência Estudantil (Pnaes) .
26. Dessarte, quanto ao item "a"- gestão de ética, no subitem a.1, responde o responsável que a comissão de ética da Universidade elaborou seu plano de trabalho para o exercício de 2017 (peça 160, p. 14-19) , sendo informado e apresentado aos membros da comissão de fiscalização do TCU. Acresce que esse foi primeiro planejamento formal realizado por essa comissão desde a sua criação que já discutiu o plano de trabalho para 2018.
27. Dispõe ainda que os formatos de apresentação dos planos não apresentavam prazos específicos e responsáveis, sendo que já foi corrigido com a visita da fiscalização do TCU.
28. Relata ainda que a solicitação de inclusão no planejamento estratégico da instituição já está prevista, sendo pauta para reunião com a reitoria, frisando, nesse aspecto, que a Universidade ainda não apresenta um estatuto e regimentos aprovados pelo MEC e que pretende concluir todos os procedimentos previstos em lei com ajuda dos órgãos de fiscalização.
29. Quanto ao subitem a.2, expõe que quase todos os membros da comissão de ética da Unilab foram capacitados pela Comissão de Ética da Presidência (CEP) , em que foi feito até então todo o possível para seguir os ritos previstos em lei, desde os canais de comunicação, admissibilidade e o recorte ético. Acrescenta que os primeiros processos com a infraestrutura adequadamente montada foram recebidos ao final de 2015 e, de lá até agora, foram avaliados 19 processos que foram sempre respondidos, com maior brevidade e coerência legal.
30. Assim, dentre os processos, nem todos puderam ser enquadrados em recortes éticos, ou mesmo, na possibilidade de abertura do PAD, e os que não cabem à comissão ética foram devolvidos ao setor de origem, com resposta e recomendações. Além disso, relata que, desde a visita da fiscalização do TCU, foram recebidos mais cinco processos, em que estão em pauta nas reuniões ordinárias e já estão sendo avaliados quanto a sua admissibilidade.
31. Como essa ferramenta é de uso recente pela Universidade, é preciso garantir, nas palavras da instituição, o contraditório e a ampla defesa do denunciado, como consta do art. 12 do Decreto 6.029/2007, evitando assim injustiças, tomando cuidados redobrados para emissão de pareceres e condução de inquéritos.
32. São seguidas as fases processuais, em consonância com a legislação pertinente, atendendo-se ao que prevê os arts. 12, 19 e 31 da Resolução CEP 10/2008, como foi demonstrado na reunião na CEP. Contudo, salienta-se que, sempre se toma conhecimento de infrações éticas, tenta-se exercer o caráter educativo para redução de tais quadros e não meramente punitivo. Nesse sentido, relata que não se registrou ainda reincidências após as convocações e esclarecimentos de fatos e condições legais aos acusados interpretados por admissibilidade e sendo julgados com sucesso até então.
33. No que tange ao subitem a.3, dispõe quanto às informações do 19º questionário de avaliação aplicado pela Comissão de Ética Pública (peça 160, p. 115-19) e a realidade da Unilab destaca-se que o plano de trabalho deverá ser inserido no planejamento interno da instituição, contudo deve se frisar que no Estatuto ainda não foi aprovado, consta do art. 5º, inciso VIII, art. 26, inciso XIII e art. 77, § 1º menção ao código de ética da Universidade que ainda não foi elaborado, com garantias de apoiar as ações éticas. Desse modo, como ainda não foi seguido o código de ética do servidor público e demais resoluções, entende que possui a instituição um plano de trabalho que precisa ser detalhado, inserido na organização da Universidade.
34. Com a ausência de regimento interno próprio da Unilab, que se encontra em fase de elaboração, utiliza-se a Resolução CEP n.10/2008 como base para a realização das atividades e ritos processuais. Ressaltando que, consoante treinamento realizado pela CEP nacional, houve orientação de se aguardar a alteração da Resolução n. 10/2008 a qual está em fase de elaboração. Acrescenta que o regimento interno da comissão foi planejado para ser aprovado até o fim de dezembro de 2017, e, desse modo, entende estar dentro do planejamento feito, como explicado em reunião com a fiscalização do TCU.
35. Frisa que a atribuição formal é dada tanto no Estatuto e Regimento ainda não aprovados pelo MEC ao código de ética, que, em sua ausência, segue o Código de Conduta do Servidor Público Federal.
36. Relativamente aos programas de capacitação e treinamento dirigidos aos seus agentes públicos, foi realizada uma palestra afim de apresentar o Código de Ética dos servidores públicos na esfera civil em 2016, que seja a Resolução n. 10/2018, ministrada pelo professor Raimundo Nonato, consultor da CEP Nacional. Ademais, foi solicitado à Pró-Reitoria de Graduação, em novembro de 2017, a inclusão de um módulo voltado para a educação para a ética no serviço público, nos próximos cursos de formação docente realizados, destinado aos professores do magistério superior na Unilab.  A proposta está sendo analisada pela Pró-reitoria referida.
37. Além disso, como atividade de capacitação, serão convidados os gestores, sobretudo os recém nomeados das áreas mapeadas com alto grau de conflito interno, com o fim de promover ações educativas sobre a temática de gestão e condutas da ética na instituição. 
38. No que tange ao aferimento de conhecimento de normas de condutas para os agentes públicos, informa que deverão ser realizadas ações de endomarketing que atendam tais requisitos, assim que seja concluído o regimento interno da comissão de ética e a sua efetiva disponibilização para todos os agentes públicos via site e e-mails.
39. Outrossim, está sendo discutido, junto ao setor de comunicação da instituição, a criação de uma identidade visual para a comissão de ética, e, do mesmo modo, como ações de transparência e acessibilidade, estão sendo elaboradas as informações que deverão ser disponibilizadas junto ao site da instituição.
40. Com relação à apuração de condutas éticas todas as denúncias são devidamente analisadas pelos membros da comissão em reuniões mensais e, após a decisão, os setores envolvidos são notificados sobre tais decisões, contudo, as respostas sobre as providências adotadas não são repassadas à comissão e, assim, quanto a esse fato será cobrado tais medidas junto aos setores envolvidos.
41. No que tange à gestão de risco, item "b" do Ofício de oitiva, responde quanto ao subitem b.1 que a Unilab irá criar o Comitê de Governança e Gestão de Risco Interno, com previsão de estabelecimento ainda no primeiro semestre de 2018 para tratar gestão de risco no PDI.
42. Relativamente ao subitem b.2, expõe que a Universidade, atualmente, exige o Mapa de Risco somente em processos de compras públicas que agem as IN 04/2010 e IN 05/2017- aquisições de solução de TI e serviço de mão de obra, respectivamente, em já existe planejamento de adoção em outros objetos de compras governamentais.
42. Quanto ao subitem b. 3, pertinente ao cumprimento do disposto no art. 23 da IN/MP/CGU 1/2016, a Unilab, assim como outras instituições de mesma natureza, está empenhada em formar sólida base de conhecimento sobre o processo e metodologia no que se refere à implementação de iniciativas de gestão de risco. Assim sendo, serão levantados os recursos necessários para a institucionalização do Comitê de Governança e Gestão de Risco Interno, com previsão de estabelecimento ainda no primeiro semestre de 2018.
43. No que diz respeito ao subitem b.4, que trata do cumprimento do disposto no art. 17 da IN/MP/CGU 1/2016, a Unilab, reiterando o disposto no parágrafo anterior, destaca que serão levantados recursos indispensáveis para a Gestão de Risco Interno. Nesse sentido, repetindo o seu posicionamento, relata que a Universidade irá criar o Comitê de Governança e Gestão de Risco Interno, elaborando uma política de gestão de risco de forma a atender ao art. 17 da IN MP/CGU 1/2016, bem como acrescentar ao PDI da Unilab.
44. No que concerne ao subitem b.5, dispõe que, atualmente, a Universidade fornece treinamento voltado para a Gestão Administrativa, atualização quanto ao processo administrativo e sobre a IN 05/2017, em que é abordado o tema de gestão de risco, acrescendo que é intuito da autarquia a expansão desses treinamentos aos servidores que atuam diretamente na fiscalização e gerenciamento de contratos e aquisição.
45. Quanto ao subitem b.6, expõe que, em face da atual escassez de força de trabalho e da limitação de conhecimento de seus servidores, o gerenciamento de risco não está sendo executado em sua plenitude, sendo que, atualmente, estão sendo realizados diversos cursos que viabilizem conhecimento quanto ao gerenciamento de riscos, além de se ter iniciado o processo de aumento da equipe de trabalho, seja por aproveitamento ou por concurso.
46. Relativamente ao cumprimento da IN 05/2017, resposta ao subitem b.7, destaca que a Instrução Normativa foi publicada em 25/5/2017 e entrou efetivamente em vigor 120 dias após a sua publicação e, para os processos que a Universidade instrui, estão sendo obedecidos todos os critérios que a IN 05/2017 exige.
45. Com relação ao item "c"- gestão da transparência, responde o reitor, quanto ao subitem c.1, que a Universidade possui a Portaria GR n. 57 de 19/1/2017 que designa a servidora Andrea Cristina Muraro (peça 160, p. 21) para assumir a função de Autoridade de Monitoramento da Lei de Acesso à Informação (LAI) , todavia está sendo designado um novo servidor para assumir as demais funções do Decreto 7.721/2017 (art. 67) .
46. No que tange ao subitem c.2, dispõe que é disponibilizado no portal da Universidade, no link http://www.unilab.edu.br/licitações-e-contratos, toda a documentação atinente aos processos. Além disso, quanto à situação da licitação, pode ser verificado diretamente no site Compras Governamentais sob endereço: comprasgovernamentais. gov.br.
47. Quanto ao subitem c.3, expõe que as   informações pertinentes aos contratos decorrentes de licitações e dispensas de licitação para as aquisições estão disponíveis no link: http://www.unilab.edu.br/licitações-e-contratos, em "Contratos da Unilab por meio de consulta realizada na Página de Transparência Pública da Unilab". Ademais, encontra-se no site da Pró-Reitoria da Administração- Proad, disponível em http://proad.unilab.edu.br/index.php/coord/colog/contratos-e-atas-de-registro-de-preço.
48. Relativamente ao item d- pertinente à auditoria interna, no que tange ao subitem d.1, expõe que, considerando que a IN CGU n. 3, de 9/6/2017, encontra-se ainda em período de vacatio legis, informa que a Auditoria Interna se encontra em processo de adequação às exigências do referido normativo.
49. Do mesmo modo, quanto ao subitem d.1.1, traz a mesma informação do parágrafo anterior. Com relação ao subitem d.1.2, expõe que a Gestão Superior da Unilab irá envidar esforços no sentido de dotar a Auditoria Interna com recursos suficientes e apropriados para o pleno cumprimento de suas atividades. Por seu turno, quanto ao subitem d. 1.3, relata que as recomendações expedidas nos Relatórios de Auditoria Interna são devidamente acompanhadas por meio de Planos de Providências Permanentes, com conjunto com as unidades auditadas. Por fim, quanto ao subitem d.1.4, dá a mesma resposta já apresentada no subitem d.1.1.
50. No tocante ao item e- pertinente aos riscos e controles nas aquisições universitárias, quanto ao subitem e.1- fase de planejamento da contratação, no subitem e.1.1, dispõe que, até o momento, não há um planejamento das aquisições na forma especificada no Ofício de oitiva. Acresce que a Gestão Administrativa já iniciou estudo de criação de comissão para o tratamento e gerenciamento de compras governamentais da instituição.
51. No que concerne ao subitem e.1.2, aduz que, atualmente, é realizado levantamento de necessidades institucionais em nível de gestão que, conforme análise do Ordenador de Despesa, é autorizado o início do processo de compra governamental, dispondo ainda que haverá correções após a criação de Comissão de Aquisição Institucional consoante informado anteriormente.
52. Com relação ao subitem e.1.3, dispõe que, atualmente, não existe Plano de Aquisições para ser aprovado e que haverá correções quando for instituída a Comissão antes referida. Já quanto aos subitens e.1.4 e e.1.5, dá a mesma resposta do subitem e.1.3, acrescendo que o acompanhamento das compras governamentais é executado pela gestão administrativa cuja compra se deu origem.
53. No que tange ao subitem e.1.6, dispõe que, atualmente os artefatos expostos estão sendo exigidos a partir da implantação das Instruções Normativas nos processos a elas vinculadas, com a IN/04/2014 e IN 07/2018. À semelhança da resposta do subitem b.6, relata que a instituição está capacitando gradativamente os servidores a plena atuação. Acrescenta que todos os processos governamentais estão sendo analisados pela Procuradoria Jurídica que, conforme posicionamento em seus pareceres, são feitas as devidas correções. Dispõe ainda que hoje é utilizado como documento similar o Formulário de Aquisição e o Memorando Eletrônico de solicitação de demanda.
54. Quanto ao subitem e. 1. 7, expõe que, semelhante ao anterior, o artefato Documento de Oficialização de Demanda está sendo exigido a partir da utilização e para os processos a ela vinculados. Acresce que todos os processos de aquisição passam sob vista e parecer da Procuradoria Jurídica e que, atualmente, é utilizado o Memorando Eletrônico da unidade cuja a demanda irá atender.
55.	Com relação ao subitem e.1.8, expõe que todas as contratações emergenciais estão devidamente justificadas em seus respectivos processos, indicando a motivação para essa forma de aquisição. Frisa, dentre outros fatores, a greve dos servidores técnicos administrativos e rescisão por baixo nível de serviço. Acresce que haverá correções com a criação da comissão de compras governamentais, como referido na resposta do subitem e.1.1.
56. No que concerne ao subitem e.1.9, relata que a equipe de elaboração do Termo de Referência baseou-se no planejamento e histórico de entrada de alunos e criação de novos cursos para o dimensionamento da quantidade do objeto a ser contratado. À semelhança do apontado no subitem b.6, dispõe que a Universidade está capacitando a equipe de trabalho, inclusive a equipe de planejamento institucional para melhor subsidiar os dados da instituição.
57. Quanto ao subitem e.1.9.1, expõe que, à semelhança ao apontado no subitem b.6, está capacitando a equipe de trabalho, a exemplo do curso de "Planilhamento de Preços, consoante estabelecido na IN 07/2017, com planejamento para execução em dezembro do ano de 2017.
58. No que tange ao subitem e.1.9.2, relata que as exigências dispostas no item 7.7 do edital visavam a uma prestação de serviço devidamente certificada pelo Conselho da atividade fim do serviço prestado, trazendo um aumento na garantia da qualidade. Acrescenta que hoje as minutas de editais estão sendo enviadas à Equipe Nacional de Licitações e Contratos (Enalic) , órgão da AGU, obedecendo aos modelos padrão disponibilizados por eles.
59. Expõe ainda que os restaurantes universitários da Unilab funcionam por livre demanda, ou seja, o usuário tem direito a acessá-lo, mas poderá fazê-lo ou não. Por essa razão, o contrato de refeições paga a empresa fornecedora por refeição efetivamente consumida, a fim de que a administração não tenha custos com refeições pedidas e não consumidas. Acrescenta que a previsão de refeições que compõe o edital é calculada com base no número máximo de acesso possíveis, podendo esse número variar, em função dos cursos, trabalhos externos, eventos culturais, satisfação dos usuários entre outros fatores, conforme descrito no item 3.3, subitem "a" do Projeto Básico do Edital n. 07/2015.
60. Igualmente, relata que a previsão do quantitativo de refeições que compõem o edital é baseada em informações da Pró-Reitoria de Graduação e da Coordenação de Gestão de Pessoas que estimam a quantidade de estudantes e de servidores para o período do objeto do edital. Desse modo, a previsão do número de refeições engloba o quantitativo total de pessoas da comunidade acadêmica com direito ao restaurante universitário.
61. Com relação ao item f- fase de seleção do fornecedor, o reitor dispõe, quanto ao subitem f.1, que a modalidade de licitação seria concorrência, pois, até o presente momento, não foi alvo de indagação pela Procuradoria Jurídica. Contudo, após a atuação do TCU, assevera que será iniciado processo com a modalidade indicada que é o pregão eletrônico.
62. Quanto ao subitem f.2, relata que a concorrência realizada atendeu a todos os critérios de publicidade exigidos em lei e que também a participação de um interessado não torna o processo inválido. 
63. Quanto ao subitem f. 3, expõe que a pesquisa direta de fornecedores mostrou-se mais coerente com a forma de estudo, já que os preços disponíveis no banco de preços ou no Comprasnet não atenderiam a todas as especificações do projeto, correndo o risco de subestimar o preço unitário das refeições e culminar no fracasso do processo. Acresce que utilizou a IN 07/2017 em que havia priorização de parâmetros de pesquisa de preços. Ressalta que, atualmente, a instituição está incluindo nas ações de capacitações para a equipe que atual diretamente no processo licitatório, visando a um amadurecimento do processo.
64. Por derradeiro, quanto ao subitem f. 4, relata que o edital, em seu preâmbulo, atendeu ao art. 40, inciso X da Lei de Licitações, pois se trata de um único objeto, ou seja, refeição e não agrupamento de itens, acarretando ao preço unitário uma única alternativa como critério de aceitação. Acrescenta que, em todos os processos da Universidade, o valor de referência da licitação é considerado o valor máximo a ser pago, funcionando na prática como critério de aceitação, conforme preço global e que o edital foi aprovado pela Procuradoria Jurídica desta instituição.
65. No tange ao item g- fase de gestão de contrato, dispõe o reitor, quanto ao subitem g.1, que a Universidade está em fase de estruturação de pessoal, de modo que atenderá a demanda de segregação de atividades citadas e outras necessidades da instituição.
66. Quanto ao subitem g.2, expõe que existe um documento de designação do preposto para o Contrato n. 06/2016 (peça 160, p. 23) .
67. No tocante ao subitem g.3, dispõe que o acompanhamento da carga horária da nutricionista da empresa fornecedora é feito em registro próprio, conforme planilha em anexo (peça 160, p. 25) . Além disso, a contratada admitiu, em 1º/11/2017, novo nutricionista como responsável técnico pelo Contrato n. 06/2016 (peça 160, p. 24-35) , com carga horário de 40 h semanais, cumpridas na sua integralidade nos refeitórios da Unilab o que atende as demandas do Contrato referido.
68. Relativamente ao subitem g.4, relata que um termo aditivo está sendo elaborado (peça 160, p. 37-40) para especificação, aplicação de glosas no contrato. Ademais, dispõe que atualmente todos os aditivos e renovações de contratos estão sendo analisados pela Equipe Nacional de Licitações e Contratos (Enalic) , órgão da AGU, especializada em processos de contratações púbicas.
69. Quanto ao subitem g.5, expõe que, para solucionar a vulnerabilidade constatada, a DTI (Diretoria de Tecnologia da Informação) irá criar no sistema de catraca um módulo de perfis, em que apenas por meio desse módulo o setor competente poderá cadastrar, descadastrar e modificar os perfis existentes de administração e operação de sistema, bem como incluir e excluir pessoas, impedindo assim qualquer vulnerabilidade.
70. Acrescenta que, enquanto este módulo não estiver pronto, será criado um documento em que serão listadas todas as pessoas que possuem qualquer nível de permissão no sistema, sendo que esse documento será assinado pelo setor competente para validar a responsabilidade. Após a confecção deste documento, relata que qualquer modificação nos perfis só poderá ser feita por solicitação via memorando à DTI até a implantação deste módulo.
71. Por fim, quanto ao subitem g. 6, dispõe o reitor que a Unilab segue especificação na Resolução n. 28/2013 (peça 160, p. 42-45) , aprovada pelo Conselho Universitário (Consuni) o qual determina os valores a serem cobrados pelos usuários e, assim, após a emissão do acórdão final, o assunto será devidamente encaminhado ao Conselho Universitário para deliberação e aprovação acerca do tema e, provavelmente, alteração da resolução.
Análise
72. Verifica-se, pela resposta do reitor, quanto ao item a- gestão de ética, que, de fato, ainda não há um plano de trabalho da comissão de ética, em consonância com o art. 2º, XXIV da Resolução CEP (Comissão Ética Pública) 10/2008 e art. 7º, § 1º do Decreto 6.029/2007, sendo que o apresentado constitui, na verdade, um cronograma de atividades (peça 8, p. 2 e peça 160, p. 14-19) . Reconhece o reitor que não há prazos específicos para a implementação das medidas e também os responsáveis são citados vagamente, não indicando cargos e suas atribuições na implementação, sendo que há responsável a definir	.
73. Ademais, não houve ainda inclusão da elaboração do plano de trabalho referido no planejamento estratégico da instituição (Plano de Desenvolvimento Institucional- PDI 2016-2012- peça 14) como expõe o reitor. Entende, nesse aspecto, ser necessária a aprovação do Estatuto e do Regimento Geral pelo MEC o que ainda não aconteceu.
74. Nesse sentido, em pesquisa ao sítio eletrônico da Unilab (www.unilab.edu.br) , verifica-se que, no item Institucional, consta o Estatuto que foi aprovado pela Resolução 42/2016, alterado pela Resolução 33/2017 e 34/2017 do Conselho Universitário (prevê no seu art. 18, inciso XI que compete ao Conselho Universitário aprovar o Código de Ética da Unilab) e o Regimento Geral aprovado pela Resolução 08/2017 do Conselho Universitário e publicado nos Boletins de Serviços  n. 01/2017 e 09/2018 (prevê no seu art. 5º, no seu inciso IX, que cabe resolução complementar, com maioria qualificada de votos, para elaboração e modificação do Código de Ética e Disciplinar) . Esses normativos não foram ainda aprovados pelo MEC, passando a vigorar internamente a partir de 1º/1/2018. 
75. Também, em consulta ao sítio eletrônico da Universidade, no item Comissão de Ética Pública, registra que, na Unilab, esta Comissão foi instituída pela Portaria n. 686, de 21/8/2015, sendo integrada ao Sistema de Gestão de Ética Nacional, que foi instituído pelo Poder Executivo Federal, por meio do Decreto n. 6.029, de 2007, está sob a coordenação, avaliação e supervisão da Comissão de Ética Pública (CEP) da Presidência da República.
76. Registra também como funciona a Comissão que, ao receber demandas da Ouvidoria, fará uma análise sobre a ocorrência de recorte ético. Com enquadramento da conduta, instaura-se um inquérito, um procedimento administrativo, seguindo o rito padronizado pela Comissão de Ética Pública da Presidência. Ressalta que a Comissão não instaura PADs, nem tem atribuição de demitir quaisquer servidores, sendo que os relatórios anuais alimentam o banco de dados da Comissão de Ética Pública e são divulgados internamente para estudos, campanhas e ações específicas. Acrescenta que o regimento interno da Comissão está ainda em fase de elaboração.
77. Apresenta a composição com os nomes dos componentes da Comissão quanto ao Presidente, Membros Titulares e Suplentes, Secretaria Executiva e Apoio Administrativo.
78. A legislação que rege é o Decreto n. 1.171/1994 que aprova o Código de Ética Profissional do Servidor Público Civil do Poder Executivo Federal, a Resolução CEP n. 10/2008 (estabelece normas de funcionamento e de rito processual para as Comissões de Ética instituídas pelo Decreto n. 1.171/1994 e disciplinadas pelo Decreto n. 6.029/2007) .
79. Quanto às deficiências nos ritos processuais na Comissão Ética desatendendo aos arts. 12, 19 e 31 da Resolução CEP 10/2008, relata o reitor o mesmo já apontado na peça 13, p. 1-8, quanto à dezenove processos em que não houve medidas mais efetivas da Comissão como monitorar as suas deliberações, bem como fundamentar as suas decisões, nos termos do § 4º do art. 12 do Decreto n. 6.029/2007 (peça 13, p. 9-28) . Salienta a predominância do caráter educativo e não meramente punitivo. 
80. No tange à discrepância entre as informações constantes do 19º questionário de avaliação aplicada pela CEP junto à Unilab e a realidade fática da gestão de ética da instituição (peça 9) e disposto de forma articulada na peça 149, p. 15, parágrafo 44, confirma o reitor os aspectos apontados de que não há plano de trabalho inserido no planejamento interno da instituição, sendo que o Código de Ética da instituição ainda não foi elaborado, nem construção ainda do regimento interno da Comissão como antes referido.
81. Relata ainda o reitor que não há ainda a aprovação formal, pois o Estatuto e Regimento da instituição não foi aprovado pelo MEC. Também não há programas de capacitação dirigidos aos agentes públicos, só foi realizado apenas palestras. Outrossim, quanto ao aferimento de normas, ainda não há implementação, sendo após realizados projetos de ações, espera-se a conclusão do regimento interno da Comissão. Do mesmo modo, confirma que as respostas sobre condutas éticas não são repassadas para a Comissão, de sorte que não sabe a efetividade sobre a apuração das infrações.
82. Quanto ao item b- gestão de risco, a Universidade informa que irá criar um Comitê de Governança e Gestão de Risco, confirmando o apontamento da inobservância do art. 23 da Instrução Normativa Conjunta MP/CGU 1/2016.
83.  No tocante à elaboração de Mapa Riscos relata, sem se aprofundar, que fez esse mapa para compras pertinentes às IN 04/2010 (art. 16) e IN 05/2017 (art. 26) , sem especificar se efetivamente é feito esse mapeamento de riscos, dentro do que preconiza os arts.  16, incisos IV e V, 18 e 20 da Instrução Normativa Conjunta MP/CGU 1/2016. Nesse prisma, na peça 8, p. 2, relata que não há documento específico de mapeamento de risco.
84. Do mesmo modo, reconhece a inexistência de uma política de gestão de risco na instituição, nos moldes que preconiza o art. 17 da Instrução Normativa Conjunta MP/CGU 1/2016.
85. Outrossim, admite que o treinamento é dado apenas para a gestão administrativa, não havendo assim plano de capacitação para gestores e servidores em gestão de risco.
86.	Ademais, reconhecendo a limitação de conhecimento de seus servidores, dispõe que não há gerenciamento de riscos para as áreas e processos relativos às aquisições universitários, mas frisa que cursos devem ser ministrados nessa área.
87. Confirma, igualmente, que não foi implementado o gerenciamento de risco, desatendendo os arts. 25 a 27 da IN MP 05/2017 (sessão II- do gerenciamento de risco) , alegando que a publicação da IN referida é recente.
88. No que concerne ao item c- gestão de transparência, quanto à designação, por dirigente máximo da Unilab, de autoridade de monitoramento da gestão de transparência nos termos do art. 67 do Decreto 7.724/2012 (que regulamenta a Lei de Acesso à Informação 12.527/2011) , relata o reitor que foi designada a servidora consignada na peça 160, p.21, mediante Portaria GR n. 587 de 19/1/2017, fazendo referência ao cumprimento do art. 40 da Lei 12.527/2011 (que no seu inciso II, retrata a situação de monitoramento com a emissão de relatórios) trazendo justificativa para elidir o apontamento.
89. Contudo, quanto às situações apontadas no Relatório de fiscalização (peça 149, p. 20-21, parágrafo 74) ,  no que tange a não divulgação de informações pertinentes  à situação da licitação (no caso as concorrências públicas 1/2015 e 7/2015 e contratos  2/2015, 24/2015 e 6/2016) e ao atalho para solicitação, por  meio do correio eletrônico, da íntegra dos editais, atas, anexos, projetos básicos e informações adicionais, bem como a não divulgação de todas as informações decorrentes às licitações e dispensas  de licitação para aquisições universitários, em desconformidade com o art. 8º, § 1º, inciso IV da Lei 12.527/2011 e art. 7º, § 3º, inciso V do Decreto 7.724/2012, responde o reitor apontando meramente o endereço eletrônico pertinente a licitações da Unilab e endereço do comprasnet, não tratando especificamente das situações registradas pela Equipe de fiscalização, de sorte que se mantém o apontamento.
90. No tocante ao item d- auditoria interna, constatou-se que a Resolução n. 29 de 25/11/2013 que trata do Regimento da Unidade de Auditoria Interna da Unilab, bem como o Paint- Plano de Atividades de Auditoria Interna da Universidade (peça 20) não se adequaram  à IN CGU 9/6/2017 no que se refere ao gerenciamento de riscos e à operacionalização  das atividades de auditoria interna governamental, não havendo detalhamento dos procedimentos e técnicas  a serem aplicados nos planos anuais de auditoria interna, já que não contemplam justificativas  para os trabalhos baseados em matriz de riscos em desconformidade com os Capítulos IV e V do anexo da referida Instrução Normativa  da CGU (apontamento Relatório de fiscalização peça 149, p. 21-23, parágrafos 79 a 91) .
91. O reitor, quanto ao registro, alega meramente que não foi ainda observado o normativo e que a Auditoria Interna da Universidade pretende fazer a adequação.
92. Também, quanto ao gerenciamento de recursos (item 100 da IN CGU 3/2017) , é apontado que o responsável pela unidade de auditoria interna dever zelar pela adequação e disponibilidade de recursos necessários para o cumprimento do Plano de Auditoria Interna. Frisa, no entanto, a Equipe de fiscalização que a unidade jurisdicionada não destinou recursos para os trabalhos de Auditoria Interna, nem para seu plano de capacitação nos anos de 2016 a 2017 (peça 8, p. 4) .
93. Do mesmo modo, identificou-se, conforme resposta da Unilab- peça 8, p. 4, que a Auditoria Interna da Universidade utiliza o Sistema Monitor da CGU para o monitoramento e acompanhamento das recomendações, não existindo relatório específico de monitoramento e recomendações. Nesse sentido, não dispõe a Universidade de sistema próprio para monitorar as providências adotadas pela administração em decorrência de trabalhos de auditoria interna e externa, em desacordo com os itens 176 e 181 do anexo da IN CGU 3/2017.
94. Igualmente, não há normas que definam o perfil do auditor interno governamental, o que impossibilita o atendimento aos requisitos de proficiência contidos nos itens 60 a 62 da IN CGU referida.
95. Assim, quanto às gestões de ética, riscos, transparência e auditoria interna serão feitas, ao final do feito, determinações e recomendação à unidade jurisdicionada, em consonância com o que dispõe o Relatório de fiscalização nos parágrafos 58, 69, 76 e 89, peça 149, p. 17-23.
96. Com relação ao item e- riscos e controles nas aquisições universitárias- fase de planejamento da contratação, constatou-se que a Unilab não realiza planejamento das aquisições, em desconformidade com jurisprudência desta Corte todas do Plenário: Decisão 408/96 (determinação-item 2, alínea "d") , Ministro Relator José Antônio Barreto de Macedo; 2.622/2015 (subitem 9.2.1.12.1) do Ministro Relator Augusto Nardes e 2.373/2016 do Ministro Relator Augusto Sherman (subitens 9.1.23.1 a 9.1.23.4) , bem como desatenção ao princípio constitucional da eficiência, insculpido no art. 37, caput, da CF/88 (peça 149, p. 23-24, parágrafos 92 a 101) .
97. Nesse sentido, verificou-se, na peça 8, p. 4-5, que a Unilab relata que apenas faz um Calendário de Compras em que não há a participação das diversas unidades em reuniões de discussões para otimização das previsões acerca das aquisições universitárias. Ademais, o calendário referido prevê apenas a realização de compras por grupos e não há acompanhamento de sua execução e nem planilha que contemple a situação de cada contratação. Não há, igualmente, ato de aprovação do plano, apenas divulgação. Assim, entende a Equipe de fiscalização que não há um planejamento anual de aquisições de bens e serviços propriamente dito.
98. O reitor responde, na peça 160, p. 8, que não há, até o momento, um planejamento de aquisições, conforme constatado pelo Equipe de fiscalização e que a Gestão Administrativa já iniciou estudo de criação de comissão (Comissão de Aquisição Institucional) para o tratamento e gerenciamento de compras governamentais da instituição.
99. Outrossim, observou-se que não foram realizados os estudos técnicos preliminares para o caso referido da contratação de serviços de fornecimento de refeições prontas para os restaurantes universitários da Unilab. Frisa o Relatório de fiscalização que não há método próprio e memória de cálculo para a estimativa das quantidades de usuários e de refeições necessárias à contratação, nem para estimativa do preço das contratações. Destaca que as pesquisas de preços se restringem a fornecedores sem consulta a sistemas de referência ou especializados nem a outros entes públicos. Acresce que não há análise de justificativa de escolha de tipo de solução a contratar e dos resultados pretendidos em termos de economicidade e de melhor aproveitamento de recursos humanos, materiais ou financeiros disponíveis. O procedimento da Universidade desatende o previsto no art. 24, §§ 1º e 2º, incisos I a XII da IN MP 5/2017 (peça 149, p. 24-25, parágrafos 102-109) .
100. Nesse aspecto, informa o reitor (peça 160, p. 9) , reconhecendo a falha, que a instituição está capacitando gradativamente os servidores para a plena atuação, sendo que todos os processos de compras governamentais estão analisados pela Procuradoria Jurídica que, conforme o posicionamento dos pareceres, serão feitas as correções devidas.
101. Quanto ao apontamento de que não foi utilizado documento de oficialização da demanda pelo setor requisitante do serviço, desatendendo o disposto no art. 21, inciso I, da IN MP 5/2017, que foi verificado na peça 24, em que a solicitação de fornecimento de refeição não contém a justificativa da necessidade da contratação, explicitando a operação pela terceirização dos serviços e considerando o planejamento estratégico, contemplando a quantidade de serviço a ser contratada, a previsão de data que deve ser iniciada a prestação do serviço, bem como a indicação do servidor  para compor a equipe que irá  elaborar os estudos preliminares e o gerenciamento de risco, responde o reitor que o documento de oficialização da demanda será exigido quando da utilização das Instruções Normativas e, nesse sentido, reconhecendo a falha, dispõe que atualmente só é utilizado  o memorando eletrônico (peça 149, p. 26-27, parágrafos 110-116 e peça 160, p. 9) .
102. No que tange às contratações emergenciais (peça 149, p. 27-30, parágrafos 117-139) , dispõe o Relatório de fiscalização que, na Concorrência 1/2015, houve a participação de três empresas, sendo que a empresa vencedora foi MMW Irmãos Alimentos Ltda. (CNPJ 68.593.979/0001-02) - peça 54, p. 33-34. Contudo, a empresa vencedora encontrava-se com Sicaf com restrições com o impedimento de contratar com a Administração Pública por dois anos que é verificado no momento da contratação (peça 54, p. 35-38) . Assim sendo, foram convidadas as outras duas empresas do certame para assumirem a contratação pelo preço da vencedora o que não concordaram (peça 54, p. 39-42) , de modo que não foi possível a efetivação do contrato.
103. Nesse sentido, para evitar a descontinuidade do serviço prestado, foi realizada a primeira contratação emergencial que teve parecer favorável da AGU (peça 56, p. 3-16) , sendo homologada pelo reitor (peça 56, p. 20) . Foi feita a pesquisa de preços, com fulcro no art. 26 da Lei 8.666/93, e Acórdão 1565/2015-TCU-Plenário do Ministro Relator Vital do Rego, sendo apresentada cotação de três empresas, como dispõe o Relatório de fiscalização (peça 149, p. 27, parágrafo 123, apresentando a tabela resumo das contratações emergências com os preços e empresas participantes que cotaram- p. 28, parágrafo 126) , sendo firmado o Contrato emergencial n. 02/2015 (peça 56, p. 31-47) em 24/6/2015 pelo prazo de 180 dias, nos termos do inciso IV do art. 24 da  Lei 8.666/93.
104. Contudo, a nova licitação Concorrência 7/2015 não pode ser concluída, considerando também a situação de força maior de greve de servidores (peça 60, p. 28) . Assim, procurando, igualmente, evitar a descontinuidade do serviço prestado, foi realizada uma nova contratação emergencial. Essa contratação teve parecer favorável da AGU (peça 59, p. 56-62) , com homologação da reitoria (peça 59, p, 54) . Desse modo, foi realizada pesquisa em três fornecedores, como mesmo atesta o Relatório de fiscalização (peça 149, p. 28, parágrafos 125 e 126) , sendo formalizado o contrato emergencial n. 24/2015 em 22/12/2015 (peça 60, p. 46-52 e peça 61, p. 1-7) , tendo sido rescindido sem pagamento (peça 61, p. 19) .
105. Dentro desse enfoque, é preciso frisar que esta Corte de Contas tem permitido, em situações excepcionais, quando ainda remanescer a situação de emergência, que se ultrapasse o prazo de 180 dias, como determina o Acórdão 106/2011-TCU-Plenário de Relatoria do Ministro Ubiratan Aguiar.
106. Ainda dispõe o Relatório de fiscalização (peça 149, p. 28-29, parágrafos 127 a 129) , que, face à continuidade das contratações emergenciais, houve intervenção da Auditoria Interna da Universidade, através da Nota de Auditoria de 10/12/2015, em que aponta a necessidade de realização de sindicância (peça 60, p. 23-33) , sendo autorizada pela reitoria (peça 60, p. 36) . Inobstante, a conclusão da comissão de sindicância foi de inconclusão dos atos e fatos apontados, alegando a motivação em que se destaca a falta de experiência dos membros da comissão e inexistência de provas de má-fé na efetivação das contratações, não se comprovando desídia administrativa ou falta de planejamento (peça 64, p. 68) .
107. Assim sendo, foi concluído o procedimento licitatório Concorrência n. 7/2015, com a adjudicação para a empresa ISM Gomes de Matos Eireli (peça 72, p. 20-27) , tendo sido firmado o Contrato n. 6/2016 (peça 73, p. 7-22) , em 24/2/2016. O contrato referido, permite, na Cláusula Segunda- Vigência (peça 73, p.8) a prorrogação até o limite de 60 (sessenta meses) , nos termos do art. 57, inciso II, da Lei 8.666/93. Dessarte, foi firmado o 1º Termo Aditivo em 21/2017, com prorrogação da vigência por 12 (doze meses) e alteração de seu valor (peça 79, p. 62-63) . 
108.	Quanto a esse apontamento, o reitor responde, na peça 160, p. 9, subitem e.1.8, que todas as contratações emergenciais estão devidamente justificadas, indicando a motivação para forma de aquisição.
109.	Desse modo, concorda-se com o reitor, pois as contratações emergenciais tiveram parecer favorável da AGU como antes apontado, que caracterizou a situação de emergência nos dois casos apresentados. Ademais, entende-se que não houve desídia administrativa ou falta de planejamento da unidade jurisdicionada, como dispõe a Decisão n. 347/1994-Plenário do Ministro Relator Carlos Átila ou mesmo Acórdão 2240/2015-TCU-Primeira Câmara do Ministro Benjamin Zymler, sendo que as contratações emergenciais decorrem de situações excepcionais que foram justificadas nos autos. Quanto à delonga nos procedimento licitatórios apontada pela Equipe no tocante  à Unilab, reputa-se que pode ser justificada pelo próprio contexto dessa fiscalização em que se verifica várias deficiências da unidade jurisdicionada, haja vista que não realiza estudos técnicos preliminares para as suas aquisições, bem como tem um plano anual de compras insuficiente como mesmo destaca a Unidade Técnica desta Corte em itens anteriores, devendo ser propostas determinações, ao final do processo, para a Universidade. 
110. No que concerne ao apontamento de inadequada estimativa de usuários e refeições e de composições dos custos dos serviços prestados, dispõe a Equipe de fiscalização (peça 149, p. 30-34, parágrafos 140 a 154) que, no Anexo I do Edital da Concorrência 7/2015 (peça 68, p. 18) , foi previsto um total anual de 3.000 refeições. Nesse sentido, foi apresentado o quadro da empresa vencedora, estimativa diária total e estimativa anual total, com valor anual estimado, no parágrafo 142, p. 31, peça 149, que reproduz o disposto na peça 72, p. 23 e peça 73, p. 8.
111.	Dessarte, a Equipe de fiscalização, verificando os pagamentos efetuados para a empresa vencedora, nos exercícios de 2016 e 2017, indica valores totais que ficam aquém do valor total estimado na contratação (peça 149, p.  31, parágrafo 143) . Entende, assim, a Equipe referida, no parágrafo 144, p. 32 da peça 149, que houve superdimensionamento nas estimativas feitas pela unidade jurisdicionada, considerando as estimativas diária total e anual referidas 3.000 e 900.000 refeições, entendendo que houve deficiência no planejamento da contratação apresentada, ou seja, Contrato n. 6/2016. Assim, nessa contratação foi pago um valor inferior ao valor anual estimado.
112.	Em prosseguimento, quanto à composição de custos, a Equipe de fiscalização, refere-se ao disposto no parágrafo 147 da p. 32-33 da peça 149, tratando do Modelo da Planilha de Formação de Preços, constante do Anexo III do Edital de Concorrência n. 7/2015 (peça 68, p. 42) . Acresce que a empresa vencedora preencheu essa Planilha na peça 72, p. 22-23. Nesse sentido, entende a Equipe de fiscalização, no parágrafo 148 da fl. 33 da peça 149, que a planilha mencionada e preenchida pela empresa referida não possibilita uma análise mais criteriosa dos custos envolvidos, apresentando o total dos subgrupos sem qualquer detalhamento. 
113.	Verifica-se nesse apontamento que houve estimativa inadequada do quantitativo de refeições a serem fornecidas, semcontudo gerar prejuízos para a unidade jurisdicionada, já que houve pagamento aquém do valor total estimado na contratação. Essa falha decorreu, como já apontado antes, no constatado que a Unilab não elaborou estudos técnicos preliminares, como dispõe o art. 24 da IN MP 05/2017, mormente quanto ao inciso IV- estimativa das quantidades, acompanhadas das memórias de cálculo e dos documentos que lhe dão suporte, devendo ser objeto de determinação à Unilab ao final do feito.
114. Do mesmo modo, o edital da Universidade não segue o preconizado nos Anexos da IN MP 05/2017, máxime o Anexo VII-D que trata do Modelo de Planilha de Custos e Formação de Preços, devendo também ser objeto de determinação.
115. Nesse passo, o reitor apresenta justificativa de que se fará curso de Planilha de Preços para capacitar a equipe de trabalho e que o quantitativo de refeições está baseado em informações da Pró-Reitoria de Graduação e Coordenação de Gestão de Pessoas (peça 160, p. 9-10) . Entende-se assim que a Universidade entendeu a falha e pretende tomar providências a respeito devendo as determinações serem norte para os trabalhos da Unilab.
116. Quanto ao item f- fase de seleção do fornecedor, é apontado que a Unilab utilizou a modalidade de licitação inadequada, pois sendo o fornecimento de refeições bens e serviços comuns caberia ser realizado pregão e não concorrência (peça 149, p.  34-38, parágrafos 155-175) . Nesse sentido, dispõe ao art 1º da Lei 10.520/2002. Ademais, deve ser adotado o pregão eletrônico de forma preferencial como dispõe o art. 4º do Decreto 5.450/2005.
117.	O reitor reconhece o apontamento, afirmando que entendia que a concorrência era o mais indicado com a utilização de espaço dedicado e com permissão de equipamentos próprios para o fornecimento de refeições com cessão de uso oneroso do espaço referido, relatando que não foi alvo de indagação da Procuradoria Jurídica. Nesse sentido, relata que será iniciado o processo licitatório com a modalidade indicada que é o pregão eletrônico.
118. Nesse mesmo aspecto, entende a Equipe de fiscalização que, com a utilização da modalidade de licitação inadequada concorrência e não pregão eletrônico, produziu-se baixa competitividade (peça 149, p. 38-39, parágrafos 176 a 183) . Assim, em respeito ao questionamento do subitem f. 2, responde o reitor que a concorrência atendeu todos os critérios de publicidade exigidos em lei e que a participação de um interessado não torna o processo inválido.
119. Levando em conta, nesse aspecto, que a unidade jurisdicionada entendeu a falha apresentada, comprometendo-se a empregar doravante o pregão eletrônico na contratação de serviços continuados como o fornecimento de refeições, entende-se que cabe apenas recomendação à Unilab do constatado. Com a utilização da modalidade de licitação concorrência, a Universidade seguiu o rito da Lei 8.666/93 e escolheu a licitante que apresentou a proposta mais vantajosa. Dentro do contexto desta fiscalização em que se identificaram diversas deficiências da Unilab nas diferentes gestões apresentadas, máxime o de aquisições, é necessário que se recomende à unidade jurisdicionada para que não apresente falhas similares em futuras contratações.
120. No que concerne ao apontamento de pesquisa de preços deficiente (peça 149, p. 39-46, parágrafos 184 a 211) , relata a Equipe de fiscalização que as pesquisas de preço das Concorrência 1/2015 e 7/2015 e Termos Aditivos contemplaram apenas levantamento junto às empresas fornecedoras. Também foi feito esse procedimento nas contratações emergenciais.
121. Assim, de forma sintética, cabe ressaltar que o entendimento mais recente desta Corte de Contas é de que a ampliação e diversificação de fontes de informações coletadas são fatores preponderantes para a qualidade da pesquisa de preços. Dessarte, não basta fazer a pesquisa de preços com base em três orçamentos de fornecedores distintos, como no Acórdão 1547/2007-TCU-Plenário do Ministro Augusto Sherman (subitem 9.1.2) , mas diversificar as fontes, levando em conta também o advento da IN 5 2014 do Ministério do Planejamento Orçamento e Gestão (art. 2º) , além do Caderno de Logística do Comprasnet versão atual de 2017- Pesquisa de Preços. Nesse sentido dispõe o Acórdão 2816/2014-TCU-Plenário (subitem 9.2.2) do Ministro Relator José Múcio Monteiro, bem como o Acórdão 1445/2015-TCU-Plenário do Ministro Relator Vital do Rego (subitens 9.3.1 e 9.3.2) . Nesse prisma, essa pesquisa de preços, com base na IN 5/2014 (art. 2º) e Caderno de Logística do Comprasnet, deve ser utilizada para buscar o preço de referência a ser utilizado na elaboração dos editais de licitação, mormente pregão eletrônico.
122. No entanto, nas contratações emergenciais, deve ser adotado procedimento mais expedito e célere, a fim de que se evite a descontinuidade da prestação de serviços essenciais à manutenção da Universidade, levando em conta a unidade jurisdicionada já tem um norte de preços consoante a obtenção do preço de referência com base no parágrafo anterior, de sorte, conforme entendimento do Acórdão 1565/2015-TCU-Plenário do Ministro Vital do Rego, em que, em suma, relata deve-se justificar o preço em contratações sem licitação (dispensa de licitação) ,  cabendo ser cotadas, no mínimo, 3 propostas válidas de empresa do ramo, ou, caso não seja possível obter esse número, deve-se apresentar justificativa circunstanciada. 
123. Igualmente, elucidativo nesse aspecto, de justificativa de preços, nas contratações emergenciais, cabe citar o entendimento referido no Acórdão 2019/2010-TCU-Plenário do Ministro Relator José Múcio Monteiro, em que frisa também a possibilidade de se utilizar registro de preços, como adesão a Ata de Registro de Preços, em consonância com o Decreto n. 3.931/2001, como dispõe no seu subitem 9.2:
9.2. alertar à Companhia Energética do Piauí - Cepisa que, quando da realização de dispensa de licitação nos termos do art. 24, inciso IV, da Lei nº 8666/1993, além da caracterização da situação emergencial ou calamitosa que justifique a dispensa, deve-se trazer elementos aos autos do processo que demonstrem a compatibilidade dos preços contratados com aqueles vigentes no mercado ou com os fixados por órgão oficial competente, ou, ainda, com os que constam em sistemas de registro de preços, bem como que foi consultado o maior número possível de fornecedores ou executantes, em atenção aos incisos II e III do parágrafo único do art. 26 dessa lei;
124. Quanto ao apontamento, o reitor responde, na peça 160, p. 11, subitem f.3, reconhecendo que a pesquisa de preços foi feita apenas junto à fornecedores. Contudo, ao final, considerando o apontado sobre a necessidade de diversificar as fontes de pesquisa, expõe que a instituição está incluindo ações de capacitação para a equipe que atua diretamente no processo licitatório, interno e externo, visando ao amadurecimento de processos.
125. Nesse sentido, considerando que a Universidade admitiu que precisa aperfeiçoar o seu sistema de pesquisa de preços, tanto para buscar o preço de referência nos pregões eletrônicos, como nas contratações emergenciais, cabe que se faça a determinação consignada na peça 149, p. 46, parágrafo 210, em consonância com a jurisprudência desta Corte de Contas antes referida.
126. No tocante ao registro de ausência de critério de aceitabilidade de preços no edital e projeto básico de Concorrência n. 7/2015 realizada, peça 67, p. e peça 68, p. 18, em desconformidade com o previsto no art. 40, inciso X, da Lei 8.666/93 (peça 149, p. 46-47, parágrafos 212 a 218) , responde o reitor, na peça 160, p. 12, subitem f.4, que foi fixado um preço máximo a ser pago e o que o critério de aceitação é feito conforme preço global.
127. Todavia, o Anexo V da IN MP 05 2017, dispõe no seu subitem 2.8- critérios para seleção do fornecedor na alínea "d":  definir os critérios de aceitabilidade de preços, com fixação de preços máximos aceitáveis, tanto globais, como unitários.
128. Ademais, jurisprudência desta Corte, como Acórdão 9080/2017-TCU-Primeira Câmara (subitem 9.2.6.4) do Ministro Relator Augusto Sherman, que trata da execução dos serviços de limpeza e conservação, recomenda que se "estabeleça critérios de aceitabilidade de preços globais e unitários, fixando preços máximos para mão de obra e materiais utilizados, de forma que propostas com valores superiores sejam desclassificadas". Do mesmo modo, o Acórdão 1545/2016-TCU-Plenário do Ministro Relator Augusto Sherman, tratando de FOC de aquisições públicas, faz a mesma recomendação no seu subitem 9.2.20.3.
129. Nesse prisma, dispõe Marçal Justen Filho, ao comentar o inciso X do art. 40 da Lei 8.666/93 (Comentários à Lei de Licitações e Contratos Administrativos- Lei 8.666/93. 17 ed. São Paulo: Revista dos Tribunais, 2017, p. 855) , como segue:
A relevância da exigência de planilhas e de critérios de aceitabilidade de preço foi sendo revelada ao longo do tempo. A experiência prática na atividade licitatória demonstrou que a ausência de regras sobre a aceitabilidade dos preços unitários propiciava desvios não apenas no tocante ao julgamento de propostas, mas especialmente ao longo da execução de propostas.
Em muitos casos, o critério de julgamento é o menor preço global apresentado pelo licitante. Portanto, é imperioso que o edital veicule as regras sobre a formação de preço. Note-se que isso não legitima a ausência de regras de aceitabilidade sobre preços unitários. Assim se passa por que a Administração necessita de instrumentos objetivos para controlar a seriedade da proposta do licitante.
130. Assim sendo, entende-se que neste apontamento deve ser feita recomendação à unidade jurisdicionada, para que seja observado o art. 40, inciso X, da Lei de Licitações, consoante jurisprudência desta Corte retromencionada.
131. No que concerne ao item g- fase de gestão de contratos, relata a Equipe de fiscalização (peça 149, p. 47-50, parágrafos 219 a 225) que se constatou que não há previsão de participação de pessoa ou comissão designada, que não o fiscal de contrato, para produzir o termo circunstanciado de recebimento definitivo, em que ateste a regularidade administrativa da contratada, em desacordo com o art. 73, inciso I, "b" da Lei 8.666/93.
132. Na jurisprudência desta Corte de Contas, verifica-se que é feita a recomendação à unidade jurisdicionada para a segregação de atividades para o recebimento provisório pelo fiscal de contrato e recebimento definitivo, conforme determina o art. 73, inciso I, "b" da Lei de Licitações, como dispõe o Acórdão 1679/2015-TCU-Plenário do Ministro Relator Augusto Sherman (subitens 9.1.33.1, subdividido  nos subitens 9.1.33.1.1 e 9.1.33.1.2) e Acórdão 1545/2016-TCU-Plenário do Ministro Relator Augusto Sherman (subitem 9.2.20.1, subdividido em subitnes 9.1.20.1.1 e 9.2.20.1.2) .
133. Quanto ao apontamento, dispõe o reitor (peça 160, p. 12, subitem g.1) , que a Universidade está em fase de estruturação de pessoal e que, desse modo, atenderá a demanda de segregação de atividades citadas. Nesse sentido, entende-se que deveria ser feita recomendação à Unilab ao final do feito, consoante jurisprudência desta Corte.
134. Com relação ao registro de ausência de designação formal de preposto comercial (peça 149, p. 50, parágrafos 226 a 231) , responde a Universidade, na peça 8, p. 6, que não existe documento de designação de preposto. Contudo, a nomeação de preposto é exigida, consoante Cláusula 11.2.3.37 do Contrato 6/2016 (peça 73, p. 17) , bem como art. 68 da Lei 8.666/93.
135. O Relatório de fiscalização, dispõe, na peça 149, p. 50, parágrafo 227) , que ao responder pela empresa em comunicação à Universidade, estaria registrado como preposto a nutricionista Maria Luaniza Braz, CRN 11357 (peça 76, p. 8) .
136. Em resposta ao apontamento, o reitor, na peça 160, p. 12, subitem g.2, relata que existe um documento de designação do preposto, apresentando em anexo (peça 160, p. 23) . Essa indicação de preposto foi feita em 1º/3/2016, para o Contrato 6/2016, firmado em 24/2/2106. A indicação aponta como preposto a Nutricionista CRN n. 11357, Maria Luaniza Braz.
137. Nesse prisma, entende-se atendido o apontamento, pois o art. 68 da Lei de Licitações, relata que o contratado deverá manter preposto, aceito pela Administração, no local da obra e serviço para representar a empresa na execução do contrato. Como a nutricionista estava respondendo pela empresa, no local de execução de contrato, como atesta a peça 76, p. 8, entende-se a indicação referida é a designação formal do preposto que foi aceito pela Administração. 
138. Dentro desse contexto, a recomendação do Acórdão 1679/2015-TCU-Plenário do Ministro Augusto Shernam (subitem 9.1.34.1) é de que se exija, antes do início da execução contratual, a designação formal de preposto para representar a contratada durante a execução do contrato.   Como essa indicação de preposto se deu praticamente no início da execução do contrato firmado em 24/2/2016, em 1º/3/2016, como antes referido, entende-se que foi atendido o recomendado.
139. Quanto ao apontamento de que foi constatado a ausência de registro e controle da presença de profissional nutricionista da contratada nas instalações dos restaurantes universitários (peça 149, p. 50,51, parágrafos 232 a 238) , relata a Equipe de fiscalização que  a Unilab não possuía registros que comprovem  a permanência de nutricionista  da empresa contratada com carga horária de 20 h semanais, para fins de acompanhamento contratual, consoante exigido  no item 3.4, alínea "t" do projeto básico anexo ao edital de Concorrência 7/2015 (peça 68, p. 20) .
140. Ademais, informa a Equipe de fiscalização que ocorreram situações, em comunicação (peça 133, p.1) , em que a Universidade cientifica a empresa contratada de que não havia a presença da nutricionista responsável pelo contrato nas unidades de distribuição e que também não havia registro assinado de frequência da profissional (em atendimento ao Ofício de solicitação da Unidade Técnica- peça 98, a Unilab respondeu- parágrafo 234, peça 149, p. 51) .
141. Informa, então, a Equipe, que a partir da orientação da Unidade Técnica, o fiscal de contrato da Universidade criou uma planilha de frequência para a nutricionista da empresa fornecedora, sendo que, além da nutricionista, faz parte do quadro de funcionárias da empresa contratada, uma tecnóloga de alimentos que acompanha o serviço na Unilab por 44 h semanais.
142. Nesse sentido, a adoção da planilha de frequência da nutricionista e a informação acerca de sua responsabilidade técnica pelos serviços executados foram comunicados à empresa fornecedora (peça 139) .
143. O reitor, em resposta ao registro feito, peça 160, p. 12, subitem g.3, dispõe que o acompanhamento da carga horária do nutricionista da empresa contratada, antes feito de forma observacional, vem sendo feito em registro próprio conforme planilha em apenso, sendo que a contratada admitiu em 1º/11/2017, novo nutricionista responsável técnico do Contrato 6/2016, com carga horária de 40 h semanais, cumpridas em sua integralidade nos refeitórios da Universidade (peça 160, p. 25-35) . A empresa contratada responde nesse mesmo sentido (peça 161, p. 11-12, subitem c.3 de seu Ofício de oitiva) .
144. Entende-se, nesse apontamento, que as providências sugeridas pela Equipe de fiscalização à Unilab e encaminhadas à empresa contratada surtiram efeito, de sorte que com a elaboração da planilha de frequência e acompanhamento por parte da Universidade de seu cumprimento, a unidade jurisdicionada corrige a falha apontada.
145. No que tange ao apontamento de não definição objetiva de cláusulas de penalidade e aplicação de sanções em face de desconformidade no fornecimento de refeições (peça 149, p. 51-57, parágrafos 239 a 266) ,  dispõe a Equipe de fiscalização, em suma, que, em face de falhas durante a execução de contrato de fornecimento de alimentação (parágrafos 239-252) , nenhuma sanção foi aplicada à empresa contratada, como multas, glosas, havendo o pagamento de faturas integrais, sem qualquer tipo de compensação ou descontos. Registra também que a IN MP 05/2017 prevê, quanto subitem 2.6- modelo de gestão de contrato e critérios de medição de pagamento, na alínea "j" sanções, glosas e condições de rescisão contratual. Outrossim, questiona o tipo de comunicação das ocorrências verificadas na execução contratual via e-mail, havendo desatendimento do art. 46 da IN MP 05/2017.
146. Quanto ao registro, responde o reitor na peça 160, p. 12-13, subitem g.4, que um termo aditivo está sendo elaborado para especificação e aplicação de glosas (2º Termo Aditivo- peça 160, p. 37-40) e que este aditamento está sendo analisado por órgão da AGU.
147. Verifica-se que o Termo aditivo referido no parágrafo anterior tem por objeto a inclusão de Acordo de Nível de Serviço para aplicação de sanções administrativas, em consonância com a Cláusula segunda, do anexo XII da Concorrência 7/2015, sendo que o valor da multa será descontado   da nota fiscal/fatura ou ainda da garantia prestada. Quanto ao quantitativo do somatório de pontos perdidos, há uma tabela de avaliação dos serviços que foram   prestados com um índice a ser aplicado (peça 160, p. 38-39) . Os subitens 1.7 do Termo Aditivo e 1.8 do Termo Aditivo referido (peça 160, 40) estabelecem a possibilidade de aplicação de novas penalidades quando houver a não regularização de possíveis problemas reclamados, sendo também aplicado um nível de criticidade no caso de não existir ocorrências que estejam na tabela mencionada.
148. Com relação aos documentos referidos no § 1º do art. 46 da IN MP 5/2017 e consignados no § 4º do art. 42 da mesma Instrução Normativa são aqueles utilizados pelo fiscal de contrato no exercício de sua fiscalização. Portanto, as ocorrências são registradas pelo fiscal de contrato, e as penalizações passam a ser aplicadas pelo 2º Termo Aditivo referido que será implementado, de sorte que a comunicação via-email é apenas uma forma mais célere de informar a empresa contratada, isso é, não impedem a aplicação das sanções de glosas previstas que serão descontadas da nota/fiscal paga à empresa a partir do registro de ocorrências pelo fiscal de contrato. Assim, entende-se, com aplicação do Termo Aditivo referido, e tendo a Unilab instrumento para aplicar sanções administrativas à empresa fornecedora por falhas na execução do contrato, com a respectiva compensação da nota/fiscal fatura paga à empresa, tem-se por saneada a falha registrada.
149. Relativamente ao apontamento de vulnerabilidade no sistema informatizado de registro do fornecimento de refeições -Sistema Catraca (peça 149, p. 57-58, parágrafos 267-274) , constatou a Equipe de fiscalização, em síntese, que há riscos decorrentes da concessão, sem autorização formalizada pela autoridade competente  e sem a proteção sistêmica, de perfis de acesso gerencial  a funcionários terceirizados e alunos da Unilab com amplos poderes para "alimentação" e consulta de dados, contrariando a boa governança de tecnologia da informação quanto à fidedignidade e integridade do referido sistema.
150. Constam nas tabelas dos parágrafos 269 e 270, das páginas 57-58 da peça 149, os níveis de acesso e as ações correspondentes, bem como os nomes dos agentes cadastrados contemplados, envolvendo terceirizados, servidores e alunos.
151. Quanto ao apontamento, responde o reitor (peça 160, p. 13, subitem g.5) que a DTI- Diretoria de Tecnologia da Informação da Unilab irá criar, no sistema Catraca, um módulo de perfis, em que apenas por meio deste módulo o setor competente poderá cadastrar, retirar do cadastro e modificar os perfis existentes de administração e operação do sistema, incluir ou excluir pessoas, impedindo assim qualquer vulnerabilidade. Acresce que, enquanto este módulo não estiver pronto, será criado um documento em que serão listadas todas as pessoas que possuem qualquer nível de permissão no sistema, sendo que esse documento será assinado pelo setor competente para validar a responsabilidade e, após a confecção desse documento, qualquer modificação nos perfis poderá ser feita por solicitação via memorando à DTI até a implantação do módulo referido. 
152. Entende-se, com a resposta do reitor no parágrafo anterior, que a Unilab está criando um instrumento plausível e eficiente, com a criação de módulo de perfis para  o controle do acesso e registro do fornecimento de refeições para o pessoal contemplado, buscando dar maior confiabilidade e integridade à governança de tecnologia da informação da unidade jurisdicionada, e, por ora,  ou seja, enquanto não implantado o módulo supracitado, está utilizando uma solução provisória de listagem das pessoas  que tenham a validação do setor competente. Nesse sentido, como a Universidade está tomando providências para debelar o registrado, tem-se por saneado o apontamento.
153. Por fim, quanto ao registro de que há autorização indevida de fornecimento de refeições a preços subsidiados sem amparo legal, aponta a Equipe de fiscalização (peça 149, p. 58-60, parágrafos 275 a 284) que, por meio da Resolução n. 28/2013, de 25/11/2013  (peça 131, p. 1-2) , a Unilab, considerando disposições do Decreto 7.234/2010 que instituiu o Pnaes- Programa Nacional de Assistência Estudantil, foi regulamentado no seu art. 1º da Resolução, as categorias de acesso ao Restaurante Universitário da Unilab e, no seu art. 2º, os valores cobrados por refeição de acordo com a categoria dos contemplados.
154. Contudo, dispõe a Equipe que a tabela mencionada, pertinente ao art. 2º da Resolução, fornece preços diferenciados, não só para alunos que são os reais beneficiários, mas também para servidores técnico-administrativos, terceirizados, docentes e visitantes, configurando prestação de subsídio indevido. Estar-se-ia, pois, desatendendo os objetivos do Pnaes, consignados no art. 2º do Decreto 7.234/2010 que abrangem apenas a categoria de alunos. Acresce, nesse aspecto, que a Universidade Federal do Ceará só oferece valor diferenciado apenas para o aluno (peça 131, p. 5-6) .
155. O reitor, quanto o apontamento, dispõe que (peça 160, p. 13, subitem g.6) a Resolução n. 28/2013 foi aprovada pelo Conselho Universitário (Consuni) , que determina os valores a serem cobrados dos usuários e que o assunto será encaminhado a esse Conselho para deliberação e aprovação acerca do tema e, provavelmente, alteração da resolução.
156. Constata-se que há concessão de benefícios indevidos, com preços diferenciados, em restaurante universitário da Unilab, em desacordo com os objetivos do Decreto 7.234/2010- art. 2º que institui o Programa Nacional de Assistência Estudantil- Pnaes. Pela resposta do reitor, o assunto foi encaminhado para o Conselho Universitário (Consuni) para estudo e provável alteração. Entendemos, nesse aspecto, que o assunto é importante, pois até a Universidade próxima, que é a Universidade Federal do Ceará, oferece preços diferenciados apenas para o aluno, enquanto que a Unilab concede benefícios indevidos para aqueles não contemplados no Pnaes, de forma que, a situação não pode perdurar, devendo haver uma determinação ao final deste processo para correção pela Unilab.     
Resposta apresentada pela empresa ISM Gomes de Mattos Eireli (peças 161-163) 
157. A empresa referida, por seu procurador firmatário- procuração peça 159, em atenção ao Ofício de peça 154 supramencionado, apresenta a sua resposta, tempestivamente, a contar do AR da peça 155, nas peças 161 a 163. Passa-se a seguir ao exame da resposta da empresa quanto a cada item do Ofício de oitiva aludido que são mencionados abaixo na íntegra:
a) em relação aos riscos e controles nas aquisições universitárias: 
a.1) fase do planejamento da contratação: 
a.1.1) não realização de processo de planejamento das aquisições, em desacordo com a jurisprudência do TCU (Decisão 408/96-TCU-Plenário e Acórdão 2622/2015-TCU-Plenário e 2373/2016-Plenário) e com o princípio constitucional da eficiência (artigo 37, caput, CF) , contemple, pelo menos: 
a.1.2) a elaboração, com participação de representantes dos diversos setores da organização, de um documento que materialize o plano de aquisições, contemplando, para cada contratação pretendida, informações como: descrição do objeto, quantidade estimada para a contratação, valor estimado, identificação do requisitante, justificativa da necessidade, período estimado para aquisição (e.g., mês) , programa/ação suportado (a) pela aquisição, e objetivo (s) estratégico (s) apoiado (s) pela aquisição;
a.1.3) aprovação, pelas instâncias superiores da instituição, do plano de aquisições; 
a.1.4) divulgação do plano de aquisições na internet; e 
a.1.5) acompanhamento periódico da execução do plano, para correção de desvios. 
a.1.6) não realização dos estudos técnicos preliminares que embasem a elaboração dos projetos básicos e contenham, no mínimo, a necessidade da contratação, estimativas das quantidades acompanhadas das memórias de cálculo e dos documentos que lhe dão suporte, estimativas de preços ou preços referenciais, justificativas para o parcelamento, ou não, da solução, declaração sobre da viabilidade ou não da contratação, em desconformidade com o exigido no artigo 2º do Decreto 2.271/1997 e com a jurisprudência TCU consubstanciada no item 9.2.1 do Acórdão-TCU-1ª Câmara, no item 9.1.4 do Acórdão 1545/2016-TCU-Plenário, no item 9.1.1 do Acórdão 805/2016-TCU-Plenário e no item 9.5.5 do Acórdão 1840/2016-TCU-Plenário; 
a.1.7) não adoção do documento de oficialização da demanda pelos setores requisitantes com os elementos mínimos constantes do artigo 21, inciso I, da IN MP 5/2017 (a justificativa da necessidade da contratação explicitando a opção pela terceirização dos serviços e considerando o planejamento estratégico, se for o caso; a quantidade de serviço a ser contratada; a previsão de data em que deve ser iniciada a prestação dos serviços; e a indicação do servidor ou servidores para compor a equipe que irá elaborar os estudos preliminares e o gerenciamento de risco e, se necessário, daquele a quem será confiada a fiscalização dos serviços) , em desacordo com o princípio da motivação (artigo 2º, caput, da Lei 9.784/1999) , artigo 2º do Decreto 2.271/1997 e item 9.5.4 do Acórdão 1840/2016-TCU-Plenário; 
a.1.8) realização de contratações emergenciais mediante dispensa de licitação com fulcro no art. 24, inciso IV, da Lei 8.666/1993 derivadas da deficiência no planejamento da instituição relacionado aos procedimentos licitatórios e contratações de aquisições e serviços, em desacordo, com o Princípio Constitucional da Eficiência, com o art. 3º da Lei 8.666/1993 e com a jurisprudência do Tribunal de Contas da União (Acórdãos 202/2015, 3076/2010 e 1122/2017 - TCU - Plenário e Acórdão 7557/2010-TCU-Segunda Câmara) ; 
a.1.9) inadequada estimativa de quantidades de usuários e refeições e de composições dos custos dos serviços prestados, com riscos de prejuízo para a administração, em desacordo com o princípio da economicidade e da eficiência, considerando que: 
a.1.9.1) quanto aos custos, a planilha de preços da contratada referente ao Contrato 6/2016 (peça 72, p. 22-23) não possibilita análise mais criteriosa dos custos envolvidos, uma vez que expõe apenas a totalização dos subgrupos de despesas (mão de obra, matéria prima, materiais de limpeza, equipamentos e utensílios, transporte) , sem qualquer detalhamento ou memória de cálculo, permitindo inclusive apropriação integral de itens de custos concebidos em caráter condicional, a exemplo do item "Custo de instalação (se necessário) ", ou item de caráter genérico de conceito vago ("Outros insumos") ; 
a.1.9.2) quanto aos quantitativos, a discrepância verificada entre o total de refeições previsto e o total efetivamente fornecido pela contratada acarretou evidentes prejuízos à competitividade do certame, em face da existência de disposições editalícias, a exemplo do item 7.7 o Edital de Concorrência 7/2015 (peça 67, p. 43-44) ; 
b) fase da seleção do fornecedor: 
b.1) utilização sistemática de modalidade de licitação inadequada (concorrência) em todas as três licitações já realizadas para o fornecimento de refeições e concessão de uso oneroso dos espaços físicos e mobiliário dos restaurantes universitários do campus da Liberdade e das Unidades Acadêmicas dos Palmares e Fazenda Experimental Piroás (Concorrências 4/2013, 1/2015 e 7/2015 - peças 25 a 54 e 65 a 81) , quando seria aplicável o pregão eletrônico obrigatório, por envolver bens e serviços comuns, nos termos do artigo 1º, parágrafo único, da Lei 10.520/2002, artigo 2º, § 1º, e artigo 4º do Decreto 5.450/2005; 
b.2) adjudicação e homologação de certame licitatório ao qual compareceu apenas um licitante (Concorrência presencial 7/2015) , sem qualquer justificativa, prejudicando a seleção da proposta mais vantajosa para a administração prevista no artigo 3º da Lei 8.666/93; 
b.3) realização de pesquisas de preços no âmbito dos procedimentos licitatórios e contratações emergenciais para o fornecimento de refeições nos restaurantes universitários, calcadas apenas em consulta direta a fornecedores em afronta ao § 1º do artigo 2º da IN 5/2014 - SLTI/MPOG que exige realização de pesquisa de preços mediante a priorização dos incisos I e II dos seguintes parâmetros: I - Painel de Preços, disponível no endereço eletrônico http://paineldeprecos.planejamento.gov.br; II - contratações similares de outros entes públicos, em execução ou concluídos nos 180 (cento e oitenta) dias anteriores à data da pesquisa de preços; III - pesquisa publicada em mídia especializada, sítios eletrônicos especializados ou de domínio amplo, desde que contenha a data e hora de acesso; ou IV - pesquisa com os fornecedores, desde que as datas das pesquisas não se diferenciem em mais de 180 (cento e oitenta) dias; 
b.4) não inclusão nos editais de concorrência para o fornecimento de refeições de critério de aceitabilidade de preço unitário e global em desacordo com o artigo 40, inciso X, da Lei 8.666/93 e com a jurisprudência do TCU consubstanciada nos Acórdão 1545/2016-TCU-Plenário, 1.679/2015- TCU-Plenário e 9.080/2017-TCU-1ª Câmara; 
c) fase da gestão do contrato: 
c.1) não há previsão pela Unilab de participação de pessoa ou comissão designada, que não o fiscal do Contrato 6/2016, para produzir o termo circunstanciado de recebimento definitivo, atestando a regularidade administrativa da contratada, em desacordo com o artigo 73 da Lei 8.666/93 e a jurisprudência do TCU no sentido de que os órgãos e entidades devem incluir, no modelo de processo de aquisições para a contratação de serviços e para a gestão dos contratos decorrentes, previsão de segregação das atividades de recebimento de serviços (Acórdão 1679/2015-TCU-Plenário, 1.545/2016-TCU-Plenário, 805/2016-TCU-Plenário e 9.080/2017-TCU-1ª Câmara) ; 
c.2) não há emissão de documento de designação de preposto da empresa contratada para o fornecimento de refeições objeto do Contrato 6/2016 configurando descumprimento à Cláusula 11.2.37 do Contrato 6/2016, ao artigo 68 da Lei 8.666/93 e à jurisprudência do TCU consubstanciada nos Acórdão 1545/2016-TCU-Plenário e 1.679/2015-TCU-Plenário; 
c.3) não há acompanhamento da carga horária de 20 horas a ser cumprida por nutricionista da empresa contratada para o fornecimento de refeições nos restaurantes universitários, em desacordo com o disposto no item 3.4 do projeto básico anexo ao edital da Concorrência 7/2015 e na Cláusula 11.2.41 do Contrato 6/2016; 
c.4) não foram definidas de forma objetiva as cláusulas de penalidade previstas nos contratos de fornecimento de refeições, em desacordo com os requisitos de qualidade e especificações técnicas previstos nos itens 11.2.1 e 11.2.2 do Contrato 6/2016, nem foram aplicadas retenções ou glosas no pagamento, nem sanções cabíveis em caso de inadimplemento contratual constantes dos itens 5.8 e 12 do Contrato 6/2016, em desacordo com o artigo 66 da Lei 8.666/93; 
c.5) vulnerabilidade do sistema Catraca, ante os riscos decorrentes da concessão, sem autorização formalizada pela autoridade competente e sem proteção sistêmica, de perfis de acesso gerencial a funcionários terceirizados e a alunos da Unilab com amplos poderes para alimentação e consulta de dados, o que contraria a boa governança de tecnologia da informação quanto à fidedignidade e integridade do referido sistema; 
c.6) cobrança de valores impróprios aos usuários dos restaurantes universitários sob sua administração, ante a concessão de benefícios indevidos instituídos por meio da Resolução 28/2013, de 25/11/2013, sob a forma de preços subsidiados a servidores técnico-administrativos, terceirizados, docentes e visitantes, sem o devido embasamento legal/normativo, configurando também descumprimento às disposições constantes do Decreto 7.234/2010, que disciplina o Programa Nacional de Assistência Estudantil (Pnaes) .
158. Assim, responde a ISM Eireli, de antemão, na peça 161, p. 3, que, dentre as ocorrências indicadas no Ofício de oitiva, há algumas que a empresa se mostra impossibilitada de apresentar argumento fático-jurídico para justificar, haja vista indicar que são atos administrativos que não possuem qualquer ingerência de terceiros, sendo de inteira responsabilidade da Administração Pública.
159. Dessarte, quanto aos subitens pertinentes ao item "a" do Ofício, atinentes aos riscos e controles nas aquisições universitárias- fase de planejamento da contratação, entende que apenas se mostra possível se manifestar acerca dos subitens: a.1.8, a.1.9.1 e a.1.9.2, dispondo que, quanto aos demais subitens relacionados, há impossibilidade de se apresentar qualquer argumento fático- jurídico para explicar, julgando que ficaria a cargo da autarquia federal.
160. Nesse diapasão, quanto ao subitem a.1.8, que trata de falta de planejamento em contratação emergencial, entende que as dispensas foram regulares, sendo devidamente justificadas, uma vez que o fornecimento de refeições constitui atividade essencial no funcionamento da Universidade, uma vez que haveria impossibilidade de espaço físico nas instalações para produção de refeições, além da inexistência de serviços de alimentação no entorno do campus e das unidades acadêmicas.
161. Acresce que a contratação emergencial se deu, tendo em vista que o procedimento licitatório então realizado restou infrutífero, com inviabilidade de contratação, na medida que a empresa licitante declarada vencedora se encontrava inscrita no Sicaf com impedimento de contratar com a Administração Pública pelo período de dois anos.
162. Quanto ao subitem a.1.9.1, pertinente à situação de que a planilha de preços da contratada no Contrato 6/2016 não possibilita a análise mais criteriosa dos custos envolvidos, havendo apenas a totalização dos subgrupos de despesas, sem qualquer detalhamento ou memória de cálculo, havendo também a possibilidade de apropriação integral de itens de custos concebidos de forma condicional, dispõe que o Edital de Concorrência Pública n. 7/2015/Colog/Proad (peça 161, p. 35- 121 e peça 162, p. 1-7, publicação DOU- peça 162, p. 12) ,  apresentava  o seu Anexo III- Modelo de Planilha de Formação de Preços (peça 161, p. 96-100) que deveria ser seguido pelos licitantes, não sendo cabível  qualquer  exigência  de detalhamento ulterior. Nesse sentido, entende que, se não fosse usado esse modelo estabelecido no instrumento convocatório, poderia ter sido desclassificada.
163. No que concerne ao subitem a.1.9.2, atinente a quantitativos, em que haveria uma discrepância entre o total de refeições previsto e o total efetivamente fornecido pela contratada, gerando prejuízos à competitividade do certame, em face da existência de disposições editalícias, a exemplo do item 7.7 do Edital de Concorrência n. 7/2015, dispõe que, na situação presente, alguns fatores contribuíram para o aumento da demanda, durante a execução do contrato administrativo.
164. Nesse aspecto, cita o caso de criação de novos cursos (peça 162, p. 9-10) , com o consequente aumento dos estudantes, bem como a qualidade da alimentação fornecida atraindo mais alunos. Acresce que não tem ingerência na estimativa em referência, já que se trata da fase interna de competência da Administração Pública licitante. 
165. Com relação aos subitens constantes do item "b" do Ofício de oitiva- fase seleção do fornecedor, considera que se mostra possível a empresa se manifestar quanto aos subitens b.1, b.2 e b.3, sendo que, quanto aos demais itens, entende estar impossibilitada por se tratar de atos administrativos de competência da Administração Pública.
166. Assim, quanto ao subitem b.1, utilização inadequada modalidade de licitação concorrência, quanto seria adequado a realização de pregão eletrônico, por envolver bens e serviços comuns, responde que a empresa não tem ingerência na escolha da modalidade e licitação utilizada, pois é assunto pertinente à fase interna da licitação e competiria à Administração Pública licitante.
167. No que tange ao subitem b.2, atinente à situação de adjudicação e homologação do certame licitatório ao qual compareceu apenas um licitante, Concorrência n. 7/2015, sem qualquer justificativa, prejudicando a seleção da proposta mais vantajosa para a Administração, entende que não houve ilegalidade, na medida que, ao citar jurisprudência desta Corte, frisa que só haveria mínimo de propostas na modalidade de licitação convite, podendo haver a participação de apenas um licitante em certame licitatório na modalidade concorrência, havendo inclusive a devida publicidade da licitação.
168. Por seu turno, quanto ao subitem b.3, realização de pesquisa de preços na contratação emergencial, em desconformidade com a IN 5/2014, responde que a pesquisa de preços é feita pela Administração Pública na fase interna da licitação e que, na elaboração do projeto básico, segue-se o permissivo legal vigente em termos de preços.
169. Com relação aos subitens constantes do item "c"- fase de gestão de contrato, entende que a empresa pode se manifestar quanto a todos eles referidos no Ofício de oitiva. Assim, quanto ao subitem c.1, que se refere a não previsão pela Universidade de participação de pessoas ou comissão designada que não o fiscal de contrato da avença Contrato 6/2016 para produzir o termo circunstanciado de recebimento definitivo, responde que a empresa cumpre de forma fidedigna o contrato administrativo referido, submetendo-se a todos os procedimentos administrativos e exigências determinadas na execução contratual, bem como a rigorosa fiscalização.
170. Desse modo, durante o fornecimento de refeições é seguido um fluxo, sendo o recebimento dos produtos é realizado por fiscal de contrato e o controle é ainda realizado por representante da Administração Pública devidamente acompanhado pela empresa contratada, de modo que, ao final do mês, é encaminhada a consolidação do quantitativo efetivamente fornecido para o ateste da Administração Pública, de sorte que, após o efetivo atesto, é faturado mediante a emissão de nota fiscal eletrônica.
171. Relativamente ao subitem c.2, relatando que não há emissão de documento da designação de preposto da empresa contratada para o fornecimento de refeições objeto do Contrato 6/2016, dispõe que existem inúmeros documentos designando o preposto da empresa contratada, todos de posse da Administração Pública. Assim, frisa que a preposta da empresa é a Sra. Maria Luaniza Braz, Nutricionista CRN n. 11357 (peça 162, p. 27 e 34 e peça 163, p. 4-22) .
172. Quanto ao subitem c.3, ao relatar que não há acompanhamento da carga horária de 20 h a ser cumprida por nutricionista da empresa contratada para fornecimento de refeições nos restaurantes universitários, pertinente do Contrato 6/2016, dispõe que a empresa contratada sempre manteve, na execução do contrato em referência, uma tecnóloga de alimentos e dois nutricionistas    (peça 162, p.88-109) , sendo que a nutricionista responsável pelo contrato é a Sra. Mariana Castelo Ribeiro Damasceno, CRN n. 20958 (peça 162, p. 37-39) .
173. No que concerne ao cumprimento de carga horária prevista no contrato administrativo em referência, possui os seus controles internos de fiscalização, como frequência de funcionários. Acresce que os fiscais de contrato se mostram bastante rígidos e acompanham a execução contratual (peça 163, p. 27, 30-32) .
174. Com relação ao subitem c.4, em que menciona que não foram definidas, de forma objetiva, as cláusulas de penalidade nos contratos de fornecimento de refeições, em desacordo com os requisitos de  qualidade e especificações técnicas previstas no Contrato 6/2016, nem foram aplicadas retenções ou glosas de pagamento, nem sanções cabíveis no caso de inadimplemento contratual, expõe que a empresa não tem ingerência na elaboração da minuta do contrato administrativo e que o contrato mencionado  estabelece todas obrigações contratuais das partes, bem como sanções administrativas em caso de infrações (peça 163, p. 24-26 e 33-61) . Dispõe ainda que não recebeu sanções e não possui registro sancionatório no Sicaf.
175. Quanto ao subitem c.5, que retrata a situação de vulnerabilidade do sistema Catraca, havendo riscos decorrentes de concessão, sem autorização formalizada pela autoridade competente e sem proteção sistêmica, de perfis de acesso gerencial a funcionários terceirizados e alunos da Unilab com poderes para alimentação e consulta de dados, dispõe que a empresa não tem ingerência na imposição do sistema Catraca.
176. Nesse prisma, relata que o controle é feito pela Administração Pública, mediante dois representantes com utilização de computador, sendo que a empresa contratada cumpre a contento o contrato administrativo com o fornecimento de refeições prontas de acordo com as exigências contratuais, de sorte que não recebe ou cobra dinheiro dos usuários, bem como não gerencia o sistema.
Análise
177. Preliminarmente, cabe frisar que se concorda com a empresa responsável com o constatado de que os apontamentos da oitiva, em sua quase totalidade, referiam-se à Administração Pública, ou seja, a cargo da Unilab se manifestar.
178. Assim sendo, entende-se que os apontamentos das oitivas foram todos respondidos a contento pelo reitor da Unilab, responsável anterior. Nesse sentido, a empresa só se manifestou quanto a sua execução contratual que se deu conforme a contratação realizada. Nesse sentido, com as manifestações do reitor tem-se o entendimento completo do que foi apontado nos Ofícios de oitiva, de sorte que se pode pronunciar sobre o mérito a seguir.
CONCLUSÃO
179. Verifica-se, consoante Estatuto da Universidade retrocitado, que, no seu art. 1º, relata que a Unilab foi criada pela Lei n. 12.289, de 20/7/2010, com sede e foro na cidade de Redenção, no Maçiço do Baturité, no Estado do Ceará-CE.
180. Assim, cotejando com outras universidades existentes, constata-se que a Universidade é recente. Nesse sentido, levando em conta o apontado neste feito foram constatadas diversas deficiências na gestão da unidade jurisdicionada, como as gestões de ética, risco, transparência, auditoria interna e máxime de aquisições, a demonstrar que a autarquia federal está em formação.
181. Considerando as respostas apresentadas pelo reitor da Universidade, observa-se que a Unilab está empenhada em resolver as deficiências constatadas. Nesse sentido, reputa-se que devem ser aceitas as respostas às oitivas dadas pelos responsáveis supracitados, fazendo-se, ao final do feito, determinações, observando a Resolução TCU 265/2014, art. 2º, inciso I, e recomendações em consonância com o Relatório de fiscalização em apreciação, propondo, igualmente, o acompanhamento desta Corte de Contas quanto às providências empreendidas pela unidade jurisdicionada, nos termos do art. 241, inciso II, do RI/TCU.
PROPOSTA DE ENCAMINHAMENTO
182. Diante do exposto, submetemos os autos à consideração superior, propondo ao Tribunal:
182.1) acolher as justificativas apresentadas pela Universidade da Integração Internacional da Lusofonia Afro-Brasileira (Unilab) e da empresa ISM Gomes de Mattos Eireli, relativamente às oitivas que lhes foram dirigidas;
182.2) determinar à Unilab, com fulcro no art. 43, inciso I, da Lei 8.443/92 c/c o artigo 250, inciso III, do Regimento Interno/TCU, que no prazo de 180 dias, adote as seguintes providências:
182.2.1) elabore o plano de trabalho da comissão de ética, em consonância com o disposto no artigo 2º, inciso XXIV, da Resolução CEP 10/2008 e no artigo 7º, § 1º, do Decreto 6.029/2007;
182.2.2) constitua e desenvolva os processos de apuração de ética, em conformidade com as fases e ritos previstos nos artigos 12, 19 e 31 da Resolução CEP 10/2008, fundamentando adequadamente as suas conclusões, em atenção ao §4º do art. 12 do Decreto 6.029/2007;
182.2.3) inclua, no planejamento estratégico da Unilab (Plano de Desenvolvimento Institucional) , a gestão de risco, em atendimento ao disposto no artigo 14, IV, e artigo 17, II, alínea "a" da Instrução Normativa Conjunta MP/CGU 1/2016;
182.2.4) elabore o documento Mapa de Riscos, em conformidade com os artigos 16, incisos IV e V, 18 e 20 da Instrução Normativa Conjunta MP/CGU 1/2016;
182.2.5) implante o Comitê de Governança e Gestão de Riscos para a Universidade, observando o artigo 23 da Instrução Normativa Conjunta MP/CGU 1/2016;
182.2.6) defina a política de gestão de riscos da Universidade, realizando plano de capacitação dos gestores e servidores, mormente para as áreas de aquisições universitárias, em atenção aos artigos 17, 25 e 30 da Instrução Normativa Conjunta MP/CGU 1/2016;
182.2.7) assegure o cumprimento das normas relativas ao acesso à informação, em consonância com os objetivos da Lei 12.527/2011, avaliando e monitorando o disposto no Decreto 7.724/2012 e apresentando ao dirigente máximo de cada órgão ou entidade relatório anual sobre o seu cumprimento, encaminhando-se à Controladoria-Geral da União;
182.2.8) observe o disposto no artigo 8º, § 1º, inciso IV da Lei 12.527/2011 e artigo 7º, § 3º, inciso IV do Decreto 7.724/2012, e o previsto no item 7 do Guia de Transparência Ativa do Governo Federal quanto à divulgação no sítio eletrônico da Unilab de todas as informações sobre contratos decorrentes das licitações e dispensa de licitação para as aquisições universitárias;
182.2.9) faça a adequação da auditoria interna da Unilab ao referencial de auditoria interna governamental aprovado pela IN CGU 3, de 9/6/2017, em especial no que se refere ao gerenciamento de riscos, sua estrutura física e operacional e ao monitoramento das recomendações e ao perfil do auditor interno governamental, atentando para o referido nos Capítulos   IV e V do anexo e artigos 60, 62, 100, 176 a 181 dessa Instrução Normativa;
182.2.10) realize o planejamento adequado das aquisições da Universidade, em atenção ao princípio constitucional da eficiência, insculpido no art. 37, caput, da CF/88, elaborando estudo técnicos preliminares, em conformidade com o artigo 24, §§ 1º 2º, incisos I a XII, da Instrução Normativa n. 5/2017 do Ministério do Planejamento, Desenvolvimento e Gestão e seus anexos;
182.2.11) elabore o documento de oficialização da demanda previsto no artigo 21, inciso I, da Instrução Normativa n. 5/2017 do Ministério do Planejamento, Desenvolvimento e Gestão;
182.2.12) promova a capacitação e ações de treinamento  em formação e estimativa de preços, para obtenção do preço de referência na elaboração dos editais de licitação, a partir de pesquisas feitas com fornecedores, em mídia e sítios especializados, em contratações similares de outros entes públicos e nos portais oficiais de referenciamento de custos, como forma de aperfeiçoar as diretrizes  estabelecidas na IN 5/2014 da SLTI/MP e no "Caderno de Logística e Pesquisa de Preços, publicado  pelo Ministério do Planejamento, Orçamento e Gestão no Portal comprasgovernamentais.com.br;
182.2.13) realize, pesquisa de preços nas contratações emergenciais, com fulcro no artigo 24, inciso IV, da Lei 8.666/93, demonstrando nos autos a compatibilidade dos preços contratados com aqueles vigentes no mercado ou com os fixados por órgão oficial competente, ou ainda, com os que constam em sistemas de registro de preços, fazendo consulta ao maior número possível de fornecedores, em atenção aos incisos I e II do parágrafo único do art. 26 dessa lei;
182.2.14) regularize a situação consignada na Resolução n. 28/2013, de 25/11/2013, quanto à concessão de benefícios indevidos a usuários de restaurantes universitários que não alunos da Unilab, o que configura descumprimento às disposições constantes do Decreto 7.234/2010 que disciplina o Programa Nacional de Assistência Estudantil (Pnaes) ;
182.3) recomendar à Unilab que:
182.3.1) adote a modalidade licitatória pregão eletrônico na aquisição de bens e serviços comuns, em cumprimento ao disposto no art. 1º da Lei 10.520/2002 c/c o art. 4° do Decreto 5.450/2005;
182.3.2) estabeleça critérios de aceitabilidade dos preços global e unitários, fixando preços máximos para mão-de-obra e materiais utilizados, de forma que propostas com valores superiores sejam desclassificadas;
182.3.3) preveja, no modelo de gestão de contrato, quando se tratar da contratação de serviços, a segregação de atividades de recebimento de serviços de forma que:
182.3.3.1) o recebimento provisório, a cargo do fiscal que acompanha a execução do contrato, baseie-se no que foi observado ao longo do acompanhamento e fiscalização (Lei 8.666/93, art. 73, inciso I, "a") ;
182.3.3.2) o recebimento definitivo, a cargo de outro servidor ou comissão responsável pelo recebimento definitivo, deve basear-se na verificação do trabalho feito pelo fiscal e na verificação de todos os outros aspectos do contrato que não a execução do objeto propriamente dita (Lei 8.666/93, art. 73, inciso I, "b") ;
182.4) dar ciência do acórdão que vier a ser proferido à Universidade da Integração Internacional da Lusofonia Afro-Brasileira e à empresa ISM Gomes de Mattos Eireli, destacando que o relatório e o voto que fundamentam a deliberação podem ser acessados por meio do endereço eletrônico www.tcu.gov.br/acordaos;
182.5) arquivar o presente processo, com fundamento no art. 169, inciso III, do Regimento Interno do TCU.

8.1. Leonardo Feitosa Arrais Minete (23110/OAB-CE) e outros.  
8.2. Rodrigo do Nascimento Santos (23416/OAB-CE) e outros.

Não atuou.

RELATÓRIO DE AUDITORIA. FOC SOBRE GOVERNANÇA E GESTÃO DAS AQUISIÇÕES DAS UNIVERSIDADES E INSTITUTOS FEDERAIS. IRREGULARIDADES E IMPROPRIEDADES IDENTIFICADAS NA ENTIDADE AUDITADA. OITIVAS. DETERMINAÇÕES. RECOMENDAÇÕES.

RELATÓRIO DE AUDITORIA (RA)

Secretaria de Controle Externo da Educação (SecexEduc).

Trata-se de auditoria realizada na Universidade da Integração Internacional da Lusofonia Afro-Brasileira (Unilab) , no âmbito da Fiscalização de Orientação Centralizada sobre os mecanismos de gestão de riscos que contribuam para a boa governança e gestão das aquisições, a fim de evitar desperdício de recursos públicos e mitigar as hipóteses de erro, fraude e corrupção.
A Unilab foi criada pela Lei 12.289/2010 e, nos termos do art. 2º, tem por objetivo "ministrar ensino superior, desenvolver pesquisas nas diversas áreas de conhecimento e promover a extensão universitária, tendo como missão institucional específica formar recursos humanos para contribuir com a integração entre o Brasil e os demais países membros da Comunidade dos Países de Língua Portuguesa - CPLP, especialmente os países africanos, bem como promover o desenvolvimento regional e o intercâmbio cultural, científico e educacional". 
Sediada em Redenção/CE, as atividades administrativas e acadêmicas da Unilab tiveram início em 25/5/2011 e ocorrem nos Estados do Ceará (Redenção e Acarape) e da Bahia (São Francisco do Conde) . 
Esta auditoria integra conjunto de catorze fiscalizações autorizadas por meio do Acórdão 1262/2017-TCU-Plenário, cujos resultados já vêm sendo avaliados pelo TCU desde 2018, como a seguir demonstrado:
	Processo
	Unidade Jurisdicionada
	Deliberação

	Processo 018.123/2017-1
	Universidade Federal de Alagoas
	Acórdão 10291/2017-TCU-Primeira Câmara

	Processo 017.107.2017-2
	Universidade Federal de Uberlândia
	Acórdão 1032/2018-TCU-Plenário

	Processo 017.263/2017-4
	Universidade Federal de Pernambuco
	Acórdão 1033/2018-TCU-Plenário

	Processo 019.616/2017-1
	Instituto Federal de Educação, Ciência e Tecnologia Goiano
	Acórdão 1035/2018-TCU-Plenário

	Processo 018.102/2017-4
	Fundação Universidade Federal do Acre
	Acórdão 1093/2018-TCU-Plenário

	Processo 020.980/2017-5
	Universidade Federal de Santa Catarina
	Acórdão 1094/2018-TCU-Plenário

	Processo 017.214/2017-3
	Universidade Federal da Paraíba
	Acórdão 1223/2018-TCU-Plenário

	Processo 025.483/2017-0
	Instituto Federal de Educação, Ciência e Tecnologia da Bahia
	Acórdão 1224/2018-TCU-Plenário

	Processo 029.847/2017-6
	Fundação Universidade Federal de Brasília
	Acórdão 1225/2018-TCU-Plenário

	Processo 017.103/2017-7
	Instituto Federal do Maranhão
	Acórdão 1851/2018-TCU-Plenário

	Processo 020.867/2017-4
	Universidade Federal do Paraná
	Acórdão 2078/2018-TCU-Plenário

	Processo 016.994/2017-5
	Consolidador
	Acórdão 2681/2018-TCU-Plenário

	Processo 019.523/2017-3
	Universidade Federal de Sergipe
	Acórdão 1464/2019-TCU-Plenário

	Processo 020.397/2017-8
	Fundação Universidade do Amazonas
	-

As questões de auditoria formuladas no âmbito da FOC tiveram por objetivo identificar os arranjos institucionais necessários à criação da cultura de combate a desperdícios, fraude e corrupção, bem como os mecanismos disponíveis para mitigar riscos no processo de compra pública.
O Acórdão 1321/2014-TCU-Plenário, da relatoria da E. Ministra Ana Arraes, foi utilizado como referencial para o trabalho, em vista da aprovação do documento "Riscos e Controles nas Aquisições (RCA) ", assim como a Instrução Normativa 5/2017, da Secretaria de Gestão do então Ministério do Planejamento, Desenvolvimento e Gestão, que estabelece as regras e as diretrizes do procedimento de contratação de serviços sob o regime de execução indireta no âmbito da Administração Pública federal direta, autárquica e fundacional. 
Dada a recente criação da Unilab e em vista dos objetivos do Programa Nacional de Assistência Estudantil (Pnaes) , em específico as ações de assistência estudantil voltada para a alimentação, previstos no art. 2° do Decreto 7.234/2010, todos os procedimentos licitatórios para fornecimento de refeições aos restaurantes universitários foram analisados, o que representa despesas de R$ 39.475.450,00, realizadas no período compreendido entre 27/2/2014 e 24/2/2018.
Durante a execução, a equipe técnica registrou os seguintes achados: 
a) gestão da ética: inconsistências dos dados fornecidos à Comissão de Ética Pública (CEP) , ausência de plano de trabalho exigido na Resolução CEP 10/2008, deficiência no rito processual das apurações no que se refere à motivação e monitoramento das decisões;
b) gestão de risco: não implementação de controles internos com base no gerenciamento de riscos que possam impactar os objetivos da instituição, conforme estipulado na IN MP/CGU 1/2016;
c) gestão da transparência: inconsistência na publicação ativa das informações previstas na Lei 12.527/2011 (Lei de Acesso à Informação) , sem adoção de medidas que assegurem o cumprimento dos requisitos do Decreto 7.724/2012;
d) não adequação da auditoria interna da instituição ao referencial técnico da atividade de auditoria interna governamental aprovado pela Instrução Normativa 3/2017, em especial no que se refere ao gerenciamento de riscos;
e) deficiências na fase de planejamento da contratação para o fornecimento de refeições englobando:
e.1) plano anual de aquisições sem acompanhamento das previsões e da execução das compras para cada contratação, em desacordo com o princípio constitucional da eficiência e a jurisprudência deste Tribunal (Acórdão 2.622/2015-TCU-Plenário e Decisão 408/1996-TCU-Plenário) ;
e.2) não elaboração dos estudos técnicos preliminares para as aquisições que contemplassem, no mínimo, a necessidade da contratação, estimativas de quantidade acompanhadas das memórias de cálculo e dos documentos que lhe dão suporte, estimativas de preços ou preços referenciais, justificativas para o parcelamento, ou não, da solução, declaração sobre a viabilidade ou não da contratação, conforme exigido no artigo 24, §§ 1º e 2º, incisos I a XII, da IN MP 5/2017;
e.3) ausência do documento de oficialização da demanda nos processos de aquisição, observados os elementos mínimos constantes do artigo 21 da IN MP 5/2017;
e.4) intempestividade nos procedimentos licitatórios (concorrências) para o fornecimento de refeições gerando contratações emergenciais sucessivas mediante dispensa de licitação;
e.5) inadequada estimativa de quantitativo de usuários e de composição de custos das refeições;
f) deficiências na fase de seleção do fornecedor, englobando modalidade de licitação inadequada, baixa competitividade, pesquisas de preços inconsistentes e ausência de critério de aceitabilidade de preços;
g) deficiências na elaboração e gestão do contrato de fornecimento de refeições englobando a não segregação de funções para o recebimento provisório e definitivo, a não designação de preposto da empresa contratada, a não definição objetiva de cláusula de penalidade e não aplicação de sanções, a vulnerabilidade do sistema Catraca, ausência de registro e controle da presença de profissional nutricionista da contratada nas instalações dos restaurantes universitários e autorização indevida de fornecimento de refeições a preços subsidiados sem amparo legal.
Em vista de tais achados, autorizei a realização de oitiva da Unilab e da ISM Gomes de Matos Eireli, especificamente no que pertine aos riscos e controles nas aquisições universitárias (peça 152) .
II
Em resposta, a Unilab aduziu que: (i) o plano de trabalho para o exercício de 2017 foi o primeiro realizado pela Comissão de Ética, desde a criação da Unilab, e as correções apontadas pela equipe de auditoria já foram incorporados na versão para 2018; (ii) quase todos os membros da Comissão de Ética foram capacitados pela Comissão de Ética da Presidência (CEP) e a Unilab vem adotando providências para se adequar às exigências legais; (iii) o estatuto da Unilab ainda não foi aprovado, o que leva a instituição a seguir as orientações do Código de Ética do Servidor Público e demais resoluções, razão porque declarou possuir um plano de trabalho geral, em que pese ainda não estar detalhado e inserido nos normativos da instituição; (iv) observa as regras dispostas na Resolução CEP 10/2008, cujas alterações serão incorporadas à norma interna; (v) palestra foi realizada em 2016 para divulgar o Código de Ética dos Servidores Públicos para todos os servidores, matéria incluída, em 2017, como módulo nos cursos de formação destinado aos professores do magistério superior; (vi) a entidade prevê a realização de ações de divulgação das normas de conduta, inclusive com a criação de identidade visual para a Comissão de Ética; (vii) as denúncias feitas à Comissão de Ética são apuradas em reuniões mensais e comunicadas aos setores envolvidos, os quais deverão, no futuro e após regulamentação, informar as providências adotadas; (viii) há previsão de ser criado Comitê de Governança e Gestão de Risco Interno, para funcionamento a partir do primeiro semestre de 2018; (ix) Mapa de Riscos é exigido somente em processos de compras regidos pela IN 4/2010 (aquisições de Solução de TI) e IN 5/2017 (serviços de mão de obra) ; (x) está empenhada na implementação de gestão de riscos, em cumprimento ao art. 23 da IN/MP/CGU 1/2016, com previsão de instalação do Comitê de Governança e Gestão de Risco Interno no primeiro semestre de 2018; (xi) são oferecidos treinamentos para gestão administrativa, onde é abordado o tema gestão de riscos, havendo a intenção de expandir o treinamento para os servidores que atuam na fiscalização e gerenciamento de contratos e aquisições; (xii) a escassez de servidores é dificultador para o gerenciamento de riscos; (xiii) o monitoramento da Lei de acesso à Informação está sendo executado por servidora designada pela Portaria GR 57/2017, a ser designado outro servidor para as demais funções previstas no Decreto 7.724/2012; (xiv) toda a documentação referente aos processo de gestão da transparência e dos contratos firmados estão disponíveis nos sítios informados; (xv) a auditoria interna está em processo de adequação às exigências da IN CGI 3/2017, havendo o compromisso da gestão superior da entidade de dotar a unidade com recursos suficientes para o desempenho das atividades próprias; (xvi) os relatórios da auditoria interna são acompanhados por meio de Planos de Providências permanentes, com conjunto com as unidades auditadas; (xvii) a gestão administrativa iniciou estudo de criação de comissão para tratamento e gerenciamento de compras governamentais; (xviii) atualmente, o processo de aquisição tem início a partir do levantamento das necessidades institucionais e da autorização do ordenador de despesa, o que será revisto com a criação da comissão de aquisição institucional; (xix) da mesma forma, a criação dessa comissão saneará a necessidade de desenvolver e aprovar plano de aquisição; (xx) todas as contratações emergenciais estão justificadas em seus respectivos processos; (xxi) está capacitando equipe de trabalho para capacitação gradativa dos servidores nos processos de compras governamentais; (xxii) as minutas de editais estão sendo enviadas à Equipe Nacional de Licitações e Contratos (Enalic) , órgão da Advocacia Geral da União, conforme modelos disponibilizados; (xxiii) os restaurantes universitários funcionam por livre demanda, razão porque o contrato remunera a empresa fornecedora por refeição efetivamente consumida, conforme premissas estabelecidas no Projeto Básico do Edital 7/2015; (xxiv) a contratação da empresa fornecedora de refeições era feita na modalidade cessão de uso onerosa do espaço, mas passará a ser feita na modalidade pregão eletrônico, como asseverado pelo TCU; (xxv) a segregação das atividades para fins de gestão do contrato de fornecimento de refeições está em andamento (peça 160) .
ISM Gomes de Matos Eireli informou que: (i) relativamente aos riscos e controles nas fases de planejamento da aquisição e de seleção do fornecedor, não pode apresentar argumento fático-jurídico, tendo em vista tratar-se de atos administrativos sem ingerência de terceiros; (ii) a contratação emergencial decorreu do insucesso do procedimento licitatório anterior, visto que a vencedora do certame estava impedida de contratar com a Administração Pública; (iii) a majoração no número de refeições fornecidas, em relação ao contratado, pode ser atribuída ao aumento na demanda, com a criação de novos cursos, e à qualidade da alimentação fornecida; (iv) relativamente à gestão do contrato, fornece alimentos preparados há mais de quinze anos, com liderança na Região Nordeste e produção diária de mais de 60 mil refeições, de variados tipos; (v) possui quadro de pessoal com mais de 500 colaboradores e infraestrutura de 34.000 m2, o que demonstra com foto; (vi) sua longa experiência garantiu-lhe títulos e certificações;  (vii) há fluxo específico para o fornecimento das refeições, que descreve; (viii) nutricionista regularmente registrada no órgão de regulação profissional, que nomeia, foi formalmente designada como preposta da contratada junto à Unilab, sem considerar demais profissionais que atuam na execução do contrato (1 tecnóloga de alimentos e outros 2 nutricionistas) ; (ix)  os controles internos da contratada ratificam a observância, pelos funcionários, da carga horária prevista; (x) a contratada fornece refeições prontas, sem cobrança de dinheiro dos usuários ou gerenciamento do sistema de catraca implantado para acesso ao restaurante universitário (peças 161-162) .
No que se refere às explicações apresentadas pela Unilab, a SecexEducação asseverou que (peças 164-165) :
criada pela Lei 12.289/2010, a Unilab estava em processo de formação e aperfeiçoamento de seus controles quando da realização desta auditoria;
o Estatuto da Unilab foi aprovado por meio da Resolução 42/2016, alterada pelas Resoluções 33/2017 e 34/2017, todas do Conselho Universitário, que passou a vigorar a partir de 1º/1/2018, pendente de aprovação pelo Ministério da Educação até a conclusão da instrução técnica;
a Comissão de Ética Pública foi instituída por meio da Portaria 686/2015, integrada ao Sistema de Gestão de Ética Nacional, sob a coordenação, avaliação e supervisão da Comissão de Ética Pública (CEP) da Presidência da República;
como registrado por meio do Acórdão 2681/2018-TCU-Plenário, proferido no âmbito do processo consolidador desta FOC, as deficiências, impropriedades e falhas identificadas constituem falhas comuns no âmbito das universidades e dos institutos federais avaliados;
a Unilab reconhece a necessidade de implementar melhorias para aprimoramento da gestão, tendo demonstrado a adoção de providências para saneamento de lacunas identificadas durante a auditoria;
as contratações avaliadas tiveram parecer favorável da AGU, quando restou caracterizada a situação de emergência, o que afasta a ocorrência de desídia administrativa;
não há indícios de dano ao Erário nos achados de auditoria.
Nesse sentido, a unidade técnica propugna a expedição de determinações e recomendações à Unilab, a exemplo do implementado junto a outras instituições fiscalizadas no âmbito da FOC, para induzir a adoção de práticas padronizadas e consistentes.
III
É certo que a recente criação da Unilab atenua, em parte, as falhas identificadas na implementação de estruturas previstas para gestão de ética e planejamento institucional. Não obstante, compete ao TCU exercer as prerrogativas de controle externo ditadas pela Constituição Federal, bem como fomentar o aprimoramento da gestão governamental.
Ante o exposto e por reputar adequado o encaminhamento proposto pela SecexEducação, VOTO para que o Tribunal acolha o acórdão que ora submeto à deliberação deste Colegiado.
TCU, Sala das Sessões Ministro Luciano Brandão Alves de Souza, em 3 de junho de 2020.
WALTON ALENCAR RODRIGUES 
Relator